---
title: Au-delà de la normalité
subtitle: Cours 5 
---

```{r}
#| echo: false
#| message: false
#| warning: false

library(tidyverse)
library(palmerpenguins)
library(scales)
library(ggthemes)
library(modelbased)
theme_set(theme_light(base_size = 20))

r2_binomial <- function(model) {
  if (!inherits(model, "glm")) {
    stop("`model` must be a glm object.")
  }
  fam <- stats::family(model)$family
  if (!identical(fam, "binomial")) {
    stop("`model` must use the binomial family.")
  }
  if (is.null(model$null.deviance) || is.null(model$deviance)) {
    stop("Model does not contain deviance values.")
  }

  r2 <- 1 - (model$deviance / model$null.deviance)

  data.frame(
    R2 = r2,
    Method = "Deviance explained",
    stringsAsFactors = FALSE
  )
}

```

## Récapitulatif du cours précédent {.smaller}

::: med-space
:::

-   Modèles linéaires avec variables catégoriques (ANOVA), numériques (régression) ou mixtes (ANCOVA)
-   Tests post-hoc pour comparer les groupes
-   Hypothèses des modèles linéaires : indépendance, homoscédasticité, normalité
-   Vérification des hypothèses avec `check_model()`


## Rappel : Distribution normale {.smaller}

::: med-space
:::

::::: columns
::: column
```{r}
#| echo: false
#| fig-height: 7

x <- seq(-4, 4, length.out = 100)
y <- dnorm(x, mean = 0, sd = 1)
df <- data.frame(x, y)

ggplot(df, aes(x, y)) +
  geom_area(fill = "lightblue", alpha = 0.5) +
  geom_line(color = "darkred", linewidth = 1.5) +
  geom_vline(xintercept = 0, linetype = "dashed", linewidth = 1) +
  annotate(
    "segment",
    x = 0,
    xend = 1,
    y = 0.24,
    yend = 0.24,
    arrow = arrow(ends = "both", length = unit(0.2, "cm"))
  ) +
  annotate("text", x = 0.5, y = 0.27, label = "SD", size = 6) +
  annotate("text", x = 0, y = -0.02, label = "Mean", size = 6) +
  labs(x = "Value", y = "Relative frequency") +
  theme(panel.grid = element_blank())
```

:::

::: column
**Propriétés :**

-   Décrite par la moyenne $\mu$ et l'écart-type $\sigma$
-   Forme de cloche symétrique
-   Définie de manière continue de $-\infty$ à $+\infty$
-   La plupart des valeurs proches de la moyenne
:::
:::::

## Propriétés « problématiques » de la normale {.small}

::: med-space
:::

::: incremental
1.  **Symétrique** : Queues égales des deux côtés de la moyenne
    -   ❌ Problème pour les données asymétriques

2.  **Définie sur tout l'intervalle** : De $-\infty$ à $+\infty$
    -   ❌ Problème si vos données ne peuvent pas être négatives (poids, longueur)
    -   ❌ Problème si vos données ont une limite supérieure (taux, pourcentage)
    -   ❌ Problème si vous avez des données de comptage

3.  **Variance constante** : Même dispersion partout
    -   ❌ Problème si la variabilité change avec la moyenne (plus de variabilité pour les individus plus grands)
:::

## Notre modèle jusqu'à présent {.smaller}

::: med-space
:::

Pour la régression (par exemple) :

$$
\begin{align}
y_i &\sim \mathrm{Normal}(\mu_i, \sigma) \\
\mu_i &= a + b \cdot x_i
\end{align}
$$

::: med-space
:::

::: fragment
::: question
Mais qu'est-ce qui suit exactement une distribution normale ?
:::
:::

## Normalité des **résidus** {.smaller}

::: med-space
:::

::::: columns
::: column
```{r}
#| echo: false

set.seed(42)
x_demo <- seq(2, 8, length.out = 20)
y_demo <- 1.5 + 0.8 * x_demo + rnorm(20, 0, 0.8)
df_demo <- data.frame(x = x_demo, y = y_demo)
m_demo <- lm(y ~ x, data = df_demo)

ggplot(df_demo, aes(x = x, y = y)) +
  geom_point(color = "steelblue", size = 3, alpha = 0.6) +
  geom_smooth(method = "lm", se = FALSE, color = "darkred", linewidth = 1.2) +
  geom_segment(
    aes(x = x, xend = x, y = y, yend = fitted(m_demo)),
    color = "grey40",
    linetype = "11",
    linewidth = 0.8
  ) +
  labs(x = "x", y = "y") +
  theme(panel.grid = element_blank())
```

:::

::: column
::: fragment
-   Les **résidus** (différence entre les données et les prédictions) suivent la normalité

-   Pas les données brutes elles-mêmes

-   $\mathrm{residual}_i = y_i - \mu_i$
:::
:::
:::::

::: fragment
::: med-space
:::

La distribution normale décrit le **bruit aléatoire** autour de la droite de régression
:::

::: fragment
$$
\begin{align}
y_i &\sim \mathrm{Normal}(\mu_i, \sigma) \\
\mu_i &= a + b \cdot x_i
\end{align}
$$

:::

## Quand la normalité échoue {.smaller}

::: med-space
:::

Certains types de données ne peuvent **jamais** produire de résidus normalement distribués :

::: incremental
1.  **Données de comptage** : 0, 1, 2, 3, ... (pas de valeurs négatives, uniquement des entiers)
2.  **Données binaires** : Oui/Non, Présence/Absence, Vivant/Mort
3.  **Données strictement positives** : Concentrations, biomasse, temps de réaction
:::

## Exemple 1 : Comptage d'oursins {.smaller}

::: med-space
:::

::::: columns
::: column
Vous comptez le nombre d'oursins dans des quadrats de 1 m²

```{r}
#| echo: false

set.seed(123)
site <- rep(c("Site A", "Site B"), each = 30)
count_data <- tibble(
  site = site,
  count = c(rpois(30, lambda = 3), rpois(30, lambda = 8))
)

ggplot(count_data, aes(x = count)) +
  geom_histogram(
    binwidth = 1,
    fill = "steelblue",
    color = "black",
    alpha = 0.7
  ) +
  facet_wrap(~site) +
  labs(x = "Number of urchins", y = "Frequency") +
  theme(panel.grid = element_blank())
```

:::

::: column
::: fragment
**Problèmes avec un modèle normal :**

-   Les comptages sont des entiers (0, 1, 2, ...)
-   Aucune valeur négative possible
-   La variance augmente souvent avec la moyenne
-   Distribution asymétrique
:::
:::
:::::

## Exemple 2 : Transects linéaires {.smaller}

::: med-space
:::

::::: columns
::: column
**Couverture corallienne**

-  3 transects de 20 m par site
-  Intervalles de 25 cm (80 points par transect)
-  Enregistrer si le corail est présent ou absent

```{r}
#| echo: false

set.seed(456)
df_coral <- tidyr::expand_grid(
  site = c("A", "B", "C"),
  transect = 1:3,
  point = 1:80
) %>%
  mutate(
    coral_cover = dplyr::case_when(
      site == "A" ~ 0.15,
      site == "B" ~ 0.35,
      site == "C" ~ 0.60
    ),
    presence = rbinom(n(), 1, coral_cover)
  )

# Aggregate by site to show the variation
df_coral_summary <- df_coral %>%
  group_by(site) %>%
  summarise(
    coral_cover = mean(presence),
    n_points = n()
  )

ggplot(df_coral_summary, aes(x = as.factor(site), y = coral_cover)) +
  geom_point(size = 3, alpha = 0.6, color = "steelblue") +
  geom_point(
    data = df_coral,
    aes(x = as.factor(site), y = presence, color = as.factor(transect)),
    position = position_jitterdodge(
      dodge.width = 0.2,
      jitter.width = 0.1,
      jitter.height = 0.02,
    ),
    alpha = 0.1,
    size = 1
  ) +
  scale_y_continuous(labels = percent_format()) +
  labs(x = "Site", y = "Coral cover") +
  scale_colour_colourblind() +
  theme(panel.grid = element_blank(), legend.position = "none")
```

:::

::: column
::: fragment
**Problèmes avec un modèle normal :**

-   La réponse est une **proportion** (0 à 1)
-   Le modèle pourrait prédire des valeurs < 0 ou > 1
-   Les résidus ne peuvent pas être normaux
-   La variance dépend de la proportion (plus élevée près de 0.5)
:::
:::
:::::

## Exemple 3 : Biomasse de phytoplancton {.smaller}

::: med-space
:::

::::: columns
::: column
Vous mesurez la biomasse (mg/L) en fonction de la température

```{r}
#| echo: false

set.seed(789)
temp_vals <- seq(15, 30, length.out = 40)
biomass <- exp(0.5 + 0.08 * temp_vals + rnorm(40, 0, 0.3))

df_biomass <- tibble(
  temperature = temp_vals,
  biomass = biomass
)

ggplot(df_biomass, aes(x = temperature, y = biomass)) +
  geom_point(size = 2, alpha = 0.6, color = "steelblue") +
  labs(x = "Temperature (°C)", y = "Biomass (mg/L)") +
  theme(panel.grid = element_blank())
```

:::

::: column
::: fragment
**Problèmes avec un modèle normal :**

-   La biomasse ne peut pas être négative
-   La variance augmente avec la moyenne
-   Distribution asymétrique (longue queue vers la droite)
:::
:::
:::::

## Conséquences {.smaller}

::: med-space
:::


1.  **Prédictions impossibles** : Le modèle pourrait prédire des comptages négatifs ou des proportions > 100%

::: incremental

2.  **Incertitude erronée** : Les intervalles de confiance et les valeurs p deviennent peu fiables
    -   Vous pourriez conclure que quelque chose est significatif alors qu'il ne l'est pas
    -   Ou manquer les vrais motifs dans vos données

3.  **Estimations biaisées** : Votre pente et votre ordonnée à l'origine seront systématiquement erronées

4.  **Hypothèses violées** : Les graphiques de résidus montrent des motifs clairs au lieu d'une dispersion aléatoire
:::



## La solution : GLMs {.smaller}

::: med-space
:::

::: question
**Les modèles linéaires généralisés (GLMs)** étendent les modèles linéaires pour gérer d'autres distributions
:::

::: med-space
:::

::: incremental
-   **Différentes distributions** : Poisson, binomiale, gamma, etc.
-   **Mêmes concepts** : variables explicatives, coefficients, prédictions
:::

::: med-space
:::

::: fragment 
::: {.columns}
::: {.column}
$$
y_i \sim \mathrm{Normal}(\mu, \sigma)
$$

:::
::: {.column}
$$
y_i \sim \mathrm{Gamma}(\alpha, \beta)
$$

::: 
:::
:::





## Quelle distribution utiliser ? {.smaller}

::: med-space
:::

| Type de réponse | Distribution | Exemple |
|-----------------|--------------|---------------|
| Continu | Normal | Température, différence de taille |
| Comptages | Poisson | Nombre de larves, abondance de poissons |
| Binaire (Oui/Non) | Binomiale | Survie, présence/absence |
| Strictement positif | Gamma | Biomasse, concentration de nutriments |



## Distributions et paramètres {.smaller}

::: med-space
:::

| Distribution | Formule | Paramètres | Contraintes |
|---|---|---|---|
| Normal | $y_i \sim \mathrm{Normal}(\mu, \sigma)$ | $\mu$ (moyenne)<br/>$\sigma$ (ET) | $\mu \in \mathbb{R}$<br/>$\sigma > 0$ |
| Poisson | $y_i \sim \mathrm{Poisson}(\lambda)$ | $\lambda$ (moyenne) | $\lambda > 0$ |
| Binomiale | $y_i \sim \mathrm{Binomial}(n, p)$ | $n$ (essais)<br/>$p$ (prob.) | $n \in \mathbb{N}$<br/>$p \in (0, 1)$ |
| Gamma | $y_i \sim \mathrm{Gamma}(\alpha, \beta)$ | $\alpha$ (forme)<br/>$\beta$ (taux) | $\alpha > 0$<br/>$\beta > 0$ |


## Fonctions de lien  {.smaller}

::: med-space
:::

::: {.columns}
::: {.column}
#### Modèle normal

Une variable continue ($y$) augmente/diminue avec une autre variable continue ($x$)

:::
::: {.column}
#### Modèle Poisson
Les comptages ($y$) augmentent/diminuent avec une autre variable continue ($x$)

:::
:::
::: {.columns}
::: {.column}

$$
\begin{align}
\mathrm{y}_i \sim \mathrm{Normal(\mu}_i,~\mathrm{\sigma)} \\
\mu_i = a + b \cdot \mathrm{x}_i\\
\end{align}
$$

:::
::: {.column}

$$
\begin{align}
\mathrm{y}_i \sim \mathrm{Poisson}(\lambda_i) \\
\log(\lambda_i) = a + b \cdot \mathrm{x}_i\\
\end{align}
$$

:::
:::

::: {.columns}
::: {.column}
$\mu_i$ peut avoir n'importe quelle valeur
:::
::: {.column}
$\lambda_i$ doit être > 0 !
:::
:::

## Fonctions de lien {.smaller}

::: med-space
:::

::: {.columns}
::: {.column}
#### Modèle normal

Une variable continue ($y$) augmente/diminue avec une autre variable continue ($x$)

:::
::: {.column}
#### Modèle Poisson
Les comptages ($y$) augmentent/diminuent avec une autre variable continue ($x$)

:::
:::
::: {.columns}
::: {.column}

$$
\begin{align}
\mathrm{y}_i \sim \mathrm{Normal(\mu}_i,~\mathrm{\sigma)} \\
\mu_i = a + b \cdot \mathrm{x}_i\\
\end{align}
$$

:::
::: {.column}

$$
\begin{align}
\mathrm{y}_i \sim \mathrm{Poisson}(\lambda_i) \\
\begin{aligned}
{\color{darkorange}\log}(\lambda_i) &= a + b \cdot \mathrm{x}_i\\
\lambda_i &= e^{a + b \cdot x_i}
\end{aligned}
\end{align}
$$

:::
:::

::: {.columns}
::: {.column}
$\mu_i$ peut avoir n'importe quelle valeur
:::
::: {.column}
$\lambda_i$ doit être > 0 !
:::
:::

::: {.columns}
::: {.column}
:::
::: {.column}


[Fonction de lien]{style="color: darkorange;"} assure que $\lambda_i$ est positive


:::
:::

## Fonctions de lien {.smaller}

::: med-space
:::

La fonction de lien transforme le paramètre de distribution pour correspondre au modèle linéaire

::: med-space
:::

| Type de données | Distribution | Lien typique | Assure |
|-----------------|--------------|--------------|--------|
| Comptages | Poisson | log | $\mu > 0$ |
| Binaire (0/1) | Binomiale | logit | $0 < p < 1$ |
| Strictement positif | Gamma | log | $\mu > 0$ |
| Normal | Normal | identité | pas de contrainte |


## GLM Poisson : Comptage d'oursins {.smaller}
#### Ajuster le modèle

::: med-space
:::

```{r}
#| echo: true

# Modèle linéaire classique (incorrect)
m_normal <- lm(count ~ site, data = count_data)

# GLM avec distribution Poisson (correct)
m_poisson <- glm(
  count ~ site,
  data = count_data,
  family = poisson(link = "log")
)
```

## GLM Poisson : Comptage d'oursins {.smaller}
#### Vérifier les hypothèses

::: med-space
:::

Les mêmes outils fonctionnent !

```{r}
#| echo: true
#| output-location: slide
#| fig-height: 6

library(performance)
check_model(m_poisson)
```

::: fragment
**Différences clés :**

-   Pas de vérification de la normalité (nous ne supposons pas que les résidus sont normaux)
-   Vérification de la surdispersion (variance > moyenne pour Poisson)
-   Résidus de déviance plutôt que résidus simples
:::


## GLM Poisson : Comptage d'oursins {.smaller}
#### Analyse

::: {.columns}
::: {.column}

Impact des variables explicatives

::: small-output
```{r}
#| echo: true

anova(m_poisson)
```

:::
:::
::: {.column}
::: fragment
Moyennes prédites

::: small-output
```{r}
#| echo: true

estimate_means(m_poisson)
```

:::
:::
:::
:::

::: {.columns}
::: {.column}
::: fragment
Comparaisons (test post-hoc)

::: small-output

```{r}
#| echo: true

estimate_contrasts(m_poisson, p_adjust = "tukey")
```

:::
:::
:::
::: {.column}
::: fragment
Valeur de $R^2$ (différente de `lm()` !)

::: small-output
```{r}
#| echo: true

r2(m_poisson)
```

::: 
:::
:::
:::

## GLM Poisson : Comptage d'oursins {.smaller}
#### Visualisation


::: {.columns}
::: {.column width="33%"}
```{r}
#| echo: true
#| eval: false

#fmt: skip
estimate_means(m_poisson) %>%
  plot()
```

:::
::: {.column width="67%"}

```{r}
estimate_means(m_poisson) %>%
  plot() +
  geom_point(
    position = position_jitter(.2, seed = 444),
    data = count_data,
    aes(x = site, y = count),
    col = "steelblue",
    alpha = 0
  )
```

:::
:::

## GLM Poisson : Comptage d'oursins {.smaller}
#### Visualisation


::: {.columns}
::: {.column width="33%"}
```{r}
#| echo: true
#| eval: false

#fmt: skip
estimate_means(m_poisson) %>%
  plot() +
  labs(x = "Site", 
       y = "# Urchins") +
  geom_jitter(
    data = count_data,
    aes(x = site, y = count),
    width = .2,
    col = "steelblue",
    alpha = .3
  )
```

:::
::: {.column width="67%"}

```{r}
estimate_means(m_poisson) %>%
  plot() +
  labs(x = "Site", y = "# Urchins") +
  geom_point(
    position = position_jitter(.2, seed = 444),
    data = count_data,
    aes(x = site, y = count),
    col = "steelblue",
    alpha = 0.3
  )
```

:::
:::

## GLM Binomiale : Couverture corallienne {.smaller}
#### Ajuster le modèle

```{r}
# Aggregate point counts by site
df_coral_pa <- df_coral %>%
  group_by(site, transect) %>%
  summarise(
    coral_points = sum(presence),
    non_coral_points = n() - sum(presence)
  ) %>%
  mutate(site = as.factor(site), n_points = coral_points + non_coral_points)
```

```{r}
#| echo: true

m_coral <- glm(
  cbind(coral_points, non_coral_points) ~ site,
  data = df_coral_pa,
  family = binomial(link = "logit")
)
```

::: fragment
Le lien **logit** assure que les probabilités prédites restent entre 0 et 1 :

$$
\log\left(\frac{p_i}{1-p_i}\right) = a + b \cdot \text{site}_i
$$

::: callout-note
L'utilisation de `cbind()` préserve l'effort d'échantillonnage : 50% de couverture à partir de 80 points est plus précis que 50% à partir de 8 points !
:::
:::

## GLM Binomiale : Couverture corallienne {.smaller}
#### Vérifier les hypothèses

::: med-space
:::

```{r}
#| echo: true
#| fig-height: 6

check_model(m_coral)
```

## GLM Binomiale : Couverture corallienne {.smaller}
#### Analyse

::: {.columns}
::: {.column}

Impact des variables explicatives

::: small-output
```{r}
#| echo: true

anova(m_coral)
```

:::
:::
::: {.column}
::: fragment
Moyennes prédites

::: small-output
```{r}
#| echo: true

estimate_means(m_coral)
```

:::
:::
:::
:::

::: {.columns}
::: {.column}
::: fragment
Comparaisons (test post-hoc)

::: small-output

```{r}
#| echo: true

estimate_contrasts(m_coral, p_adjust = "tukey")
```

:::
:::
:::
::: {.column}
::: fragment
Valeur de $R^2$ 

::: small-output
```{r}
#| echo: true

r2_binomial(m_coral)
```

*différente de `lm()` et GLM Poisson !*

::: 
:::
:::
:::

## GLM Binomiale : Couverture corallienne {.smaller}
#### Visualisation


::: {.columns}
::: {.column width="33%"}
```{r}
#| echo: true
#| eval: false

#fmt: skip
estimate_means(m_coral) %>%
  plot()
```

:::
::: {.column width="67%"}

```{r}
estimate_means(m_coral) %>%
  plot() +
  geom_point(
    position = position_jitter(.2, seed = 444),
    data = df_coral_pa,
    aes(x = site, y = coral_points / n_points),
    col = "steelblue",
    alpha = 0
  )
```

:::
:::

## GLM Binomiale : Couverture corallienne {.smaller}
#### Visualisation


::: {.columns}
::: {.column width="33%"}
```{r}
#| echo: true
#| eval: false

#fmt: skip
estimate_means(m_coral) %>%
  plot() +
  labs(x = "Site", 
       y = "Coral cover (%)") +
  geom_jitter(
    data = df_coral_pa,
    aes(x = site, 
        y = coral_points / n_points),
    col = "steelblue", 
    alpha = .4
  )
```

:::
::: {.column width="67%"}

```{r}
estimate_means(m_coral) %>%
  plot() +
  labs(x = "Site", y = "Coral cover (%)") +
  geom_point(
    position = position_jitter(.2, seed = 444),
    data = df_coral_pa,
    aes(x = site, y = coral_points / n_points),
    col = "steelblue",
    alpha = .4
  )
```

:::
:::


## GLM Gamma : Biomasse de plancton {.smaller}
#### Ajuster le modèle


```{r}
#| echo: true

m_gamma <- glm(
  biomass ~ temperature,
  data = df_biomass,
  family = Gamma(link = "log")
)
```

::: med-space
:::

::: {.fragment}

#### Vérifier le modèle

```{r}
#| echo: true
#| output-location: slide
#| fig-height: 6

check_model(m_gamma)
```

:::

## GLM Gamma : Biomasse de plancton {.smaller}
#### Analyse

::: {.columns}
::: {.column}

Impact des variables explicatives

::: small-output
```{r}
#| echo: true

anova(m_gamma)
```

:::
:::
::: {.column}
::: fragment
Moyennes prédites

::: small-output
```{r}
#| echo: true
#| eval: false

estimate_relation(m_gamma)
```

```{r}
#| echo: false
#| eval: true

estimate_relation(m_gamma) %>%
  head()
```

:::
:::
:::
:::

::: {.columns}
::: {.column}
::: fragment
Comparaisons (test post-hoc)

::: small-output

```{r}
#| echo: true

estimate_slopes(m_gamma, p_adjust = "tukey")
```

:::
:::
:::
::: {.column}
::: fragment
Valeur de $R^2$ (différente de `lm()` !)

::: small-output
```{r}
#| echo: true

r2(m_gamma)
```

::: 
:::
:::
:::

## GLM Gamma : Biomasse de plancton {.smaller}
#### Visualisation


::: {.columns}
::: {.column width="33%"}
```{r}
#| echo: true
#| eval: false

#fmt: skip
estimate_relation(m_gamma) %>%
  plot()
```

:::
::: {.column width="67%"}

```{r}
estimate_relation(m_gamma) %>%
  plot() +
  geom_point(
    data = df_biomass,
    aes(x = temperature, y = biomass),
    col = "steelblue",
    alpha = 0
  )
```

:::
:::

## GLM Gamma : Biomasse de plancton {.smaller}
#### Visualisation


::: {.columns}
::: {.column width="33%"}
```{r}
#| echo: true
#| eval: false

#fmt: skip
estimate_relation(m_gamma) %>%
  plot() +
  labs(x = "Temperature (°C)", 
       y = "Biomass (mg/L)") +
  geom_point(
    data = df_biomass,
    aes(x = temperature, 
        y = biomass),
    col = "steelblue",
    alpha = .3
  )
```

:::
::: {.column width="67%"}

```{r}
estimate_relation(m_gamma) %>%
  plot() +
  labs(x = "Temperature (°C)", y = "Biomass (mg/L)") +
  geom_point(
    data = df_biomass,
    aes(x = temperature, y = biomass),
    col = "steelblue",
    alpha = 0.3
  )
```

:::
:::

## Résumé {.smaller}

::: med-space
:::

::: incremental
1.  La **distribution normale décrit les résidus**, pas les données brutes
2.  Certaines données (comptages, binaires, strictement positives) ne peuvent pas avoir de résidus normaux
3.  **Les GLMs** étendent les modèles linéaires à d'autres distributions
4.  **Les fonctions de lien** relient le modèle linéaire au paramètre de distribution
5.  Exemples GLM Poisson, Binomiale, Gamma
:::

::: fragment
Vous connaissez déjà les concepts — les GLMs ne sont qu'une généralisation
:::

## À vous de jouer {.smaller}

::: med-space
:::

1.  Allez sur le site web du cours
2.  Allez au calendrier
3.  Cliquez sur `TP 05`
4.  Connectez-vous à Posit Cloud

::: huge
::: center-align

[andieich.github.io/2026_biostatistiques_2](https://andieich.github.io/2026_biostatistiques_2/)

:::
:::
