---
title: "Indications pour TP 04-1"
format: html
date: 2026-02-16
---

Je vous donne ici de l'aide au cas où vous auriez du mal à résoudre les tâches. Veuillez d'abord essayer de résoudre les tâches sans ces indications. Toutes les informations dont vous avez besoin se trouvent dans le document `.qmd` que je vous ai partagé.

:::: project
### Tâche 1

Créez un modèle linéaire pour tester l'impact de `coast` sur `percent_cover`. Remplacez les `____` en conséquence :

```{r}
#| eval: false
#| echo: true

m_poci <- lm(____ ~ ____, data = dat_coral_cover_poci)
```

::: {.callout-tip collapse="true" title="Afficher l'indice"}
Quelle est votre variable réponse ? Quelle est votre variable explicative ? Rappelez-vous que dans `lm()`, la variable réponse vient avant le `~`. Vous voulez comprendre comment `percent_cover` est affecté par `coast`.
:::
::::

:::: project
### Tâche 2

Utilisez la fonction `estimate_contrasts()` du package `modelbased` pour exécuter des tests par paires sur votre modèle (`m_poci`) entre toutes les orientations côtières :

```{r}
#| eval: false
#| echo: true

estimate_contrasts(model = ____, p_adjust = "tukey")
```

::: {.callout-tip collapse="true" title="Afficher l'indice"}
Vous devez insérer le nom du modèle `m_poci` que vous avez créé dans la Tâche 1 dans l'argument `model =`.
:::
::::

:::: project
### Tâche 3

Utilisez la fonction `estimate_means()` avec votre modèle pour d'abord calculer les estimations du modèle pour chaque groupe, puis utilisez `plot()` :

```{r}
#| eval: false
#| echo: true

estimate_means(model = ____) %>%
  plot()
```

::: {.callout-tip collapse="true" title="Afficher l'indice"}
Encore une fois, vous devez insérer le nom du modèle `m_poci` dans l'argument `model =`. L'opérateur pipe `%>%` prend la sortie de `estimate_means()` et la passe à `plot()`.
:::
::::

:::: project
### Tâche 4

Créez un modèle pour évaluer l'interaction de `coast` et `genus` sur `percent_cover` :

```{r}
#| eval: false
#| echo: true

# Interaction model
m_cover <- lm(____ ~ ____ * ____, data = dat_coral_cover_genus)
```

::: {.callout-tip collapse="true" title="Afficher l'indice"}
Quelle est votre variable réponse ? Elle vient avant le `~`. Quelles sont vos deux variables explicatives ? Elles doivent être séparées par un `*` pour tester l'interaction. Vous voulez tester comment `percent_cover` est affecté par l'interaction de `coast` et `genus`.
:::
::::

:::: project
### Tâche 5

Exécutez une ANOVA sur le modèle et interprétez ce qu'elle vous dit :

```{r}
#| eval: false
#| echo: true

anova(____)
```

::: {.callout-tip collapse="true" title="Afficher l'indice"}
Insérez le nom du modèle `m_cover` que vous avez créé dans la Tâche 4.

Lorsque vous regardez la sortie, vérifiez : - Le terme d'interaction (`coast:genus`) est-il significatif (p \< 0.05) ? - Si oui, cela signifie que l'effet de la côte sur la couverture corallienne dépend du genre (ou vice versa) - Les effets principaux de `coast` et `genus` seuls peuvent être moins intéressants lorsqu'il y a une interaction significative
:::
::::

:::: project
### Tâche 6

Tracez les résultats du modèle avec différentes couleurs pour les différentes orientations côtières et ajoutez les données brutes :

```{r}
#| eval: false
#| echo: true

estimate_means(model = ____) %>%
  plot() +
  geom_point(
    data = dat_coral_cover_genus,
    aes(x = genus, y = percent_cover, col = coast),
    position = position_jitterdodge(jitter.width = .1, dodge.width = .21)
  ) +
  labs(x = "Genus", y = "Coral Cover (%)", col = "Coast") +
  scale_colour_colourblind() +
  theme_light()
```

::: {.callout-tip collapse="true" title="Afficher l'indice"}
Insérez le nom du modèle `m_cover` dans l'argument `model =` de `estimate_means()`.

Le graphique montrera :

-   Des points avec des barres d'erreur représentant les estimations du modèle
-   Des points de données brutes superposés, légèrement décalés (jittered et dodged) pour qu'ils s'alignent avec les estimations du modèle
-   Différentes couleurs pour différentes orientations côtières
:::
::::