---
title: "Indications pour TP 04-2"
format: html
date: 2026-02-16
---

Je vous donne ici de l'aide au cas où vous auriez du mal à résoudre les tâches. Veuillez d'abord essayer de résoudre les tâches sans ces indications. Toutes les informations dont vous avez besoin se trouvent dans le document `.qmd` que je vous ai partagé.

:::: project
### Tâche 1

Regroupez les données par `site` et `coast` et calculez la moyenne de la colonne `percent_cover` :

```{r}
#| eval: false
#| echo: true

coral_by_site <- coral_transects %>%
  group_by(____, ____) %>%
  summarise(percent_cover = mean(____))
```

::: {.callout-tip collapse="true" title="Afficher l'indice"}
Dans `group_by()`, vous voulez regrouper par deux colonnes : `site` et `coast`. Ajoutez simplement les deux noms séparés par une virgule.

Dans `mean()`, vous voulez calculer la moyenne de la colonne `percent_cover`.

La solution complète :

```{r}
#| eval: false
#| echo: true

coral_by_site <- coral_transects %>%
  group_by(site, coast) %>%
  summarise(percent_cover = mean(percent_cover))
```
:::
::::

:::: project
### Tâche 2

Que remarquez-vous lors de la comparaison des valeurs p de `m_wrong` et `m_right` ?

::: {.callout-tip collapse="true" title="Afficher l'indice"}
Regardez les valeurs p dans la sortie ANOVA : - `m_wrong` montre probablement une valeur p beaucoup plus petite (plus « significative ») - `m_right` montre une valeur p plus grande (peut-être pas significative)

Pourquoi ? Parce que `m_wrong` traite chaque transect comme indépendant, gonflant artificiellement la taille de l'échantillon de 13 sites à 39 mesures. Cela donne au modèle un faux sentiment de confiance et réduit la valeur p.

`m_right` reconnaît correctement que vous n'avez que 13 sites indépendants, pas 39 mesures. C'est l'approche honnête !
:::
::::

:::: project
### Tâche 3

Pourquoi pensez-vous que les IC dans `m_wrong` sont tellement plus petits que dans `m_right` ?

::: {.callout-tip collapse="true" title="Afficher l'indice"}
Les intervalles de confiance (IC) dans `m_wrong` sont beaucoup plus étroits parce que :

1.  **Taille d'échantillon gonflée** : Le modèle pense qu'il a 39 observations indépendantes alors qu'il n'a réellement que 13 sites indépendants
2.  **Variance sous-estimée** : En ne tenant pas compte du regroupement des transects au sein des sites, le modèle sous-estime la vraie variabilité dans les données
3.  **Fausse précision** : Des IC plus étroits suggèrent des estimations plus précises, mais cette précision est illusoire

En revanche, `m_right` tient correctement compte du vrai nombre d'observations indépendantes (13 sites) et produit donc des intervalles de confiance plus larges et plus honnêtes qui reflètent l'incertitude réelle dans les données.

**Leçon clé :** La pseudoréplication conduit à une confiance excessive dans vos résultats !
:::
::::

:::: project
### Tâche 4

Créez un modèle avec `flipper_length_mm` comme variable réponse et `body_mass_g` comme variable explicative, puis tracez le graphique de variance :

```{r}
#| eval: false
#| echo: true

m_gentoo <- lm(____ ~ _____, data = penguins_gentoo)

check_model(m_gentoo, check = "homogeneity")
```

::: {.callout-tip collapse="true" title="Afficher l'indice"}
Que voulez-vous prédire ? `flipper_length_mm` est votre variable réponse (vient avant `~`). Qu'est-ce qui explique la variation dans la longueur des nageoires ? `body_mass_g` est votre variable explicative (vient après `~`).

Solution complète :

```{r}
#| eval: false
#| echo: true

m_gentoo <- lm(flipper_length_mm ~ body_mass_g, data = penguins_gentoo)

check_model(m_gentoo, check = "homogeneity")
```

Regardez le graphique : Les résidus se dispersent-ils également sur l'axe des x, ou la dispersion augmente/diminue-t-elle quelque part ? Si vous voyez une forme d'entonnoir (s'élargissant), c'est de l'hétéroscédasticité !
:::
::::

:::: project
### Tâche 5

Pour chacun des trois modèles (`m_poci`, `m_cover`, `m_ancova`), évaluez si une hypothèse principale a été violée. Pensez-vous qu'il est correct d'utiliser le modèle ?

::: {.callout-tip collapse="true" title="Afficher l'indice"}
Tous les modèles peuvent être utilisés, mais les résidus dans `m_gentoo` sont à la limite de ne pas être distribués normalement.
:::
::::