---
title: "TP 06 : Distributions statistiques alternatives"
format: html
editor: visual
---

```{r}
library(here)
library(tidyverse)
library(performance)
library(modelbased)
library(see)
library(marginaleffects)
```

## Recrutement de corail

Ces données proviennent des relevés du CRIOBE mesurant le recrutement de corail (c.-à-d. les larves qui se fixent). Le recrutement a été mesuré en plaçant des tuiles en terre cuite (environ 15 × 15 cm) sur trois sites différents comme substrats de colonisation. Vingt tuiles ont été déployées par site. Après un an, le nombre de recrues de corail ayant colonisé et survécu sur chaque tuile a été compté. Les données vont de 0 à 13 recrues par tuile.

Structure des données :

- **Variable réponse** : Nombre de recrues de corail par tuile (données de comptage)
- **Variable explicative** : Site (3 modalités)
- **Taille de l'échantillon** : 60 tuiles au total (20 par site)

```{r}
dat_recruits <- read.csv(here("TP/TP_06/data/recruitment.csv"))
```

Regardons les données

```{r}
ggplot(data = dat_recruits, aes(x = site, y = recruits, col = site)) +
  geom_jitter(size = 3, alpha = .6, height = 0) +
  theme_minimal() +
  theme(legend.position = "none") +
  labs(x = NULL, y = "Nombre de recrues par tuile") +
  scale_color_ordinal()
```

### Tâche 1

Pensez-vous que des données de comptage comme celles-ci peuvent être analysées en supposant une distribution normale ?

Pourquoi pas ? Considérez les points suivants :

- Quelle est la valeur minimale possible ? Pouvons-nous observer des comptages de recrues négatifs ?
- Comment la variance se répartit-elle par rapport à la moyenne ?

Quelle serait la distribution appropriée pour des données de comptage ? (Vous pouvez vous référer à la [présentation des GLM](https://andieich.github.io/2026_biostatistiques_2/distr_overview.html) pour vous guider.)

Comparons maintenant deux modèles : l'un supposant une distribution normale (incorrect) et l'autre utilisant la distribution appropriée.

**Modèle 1 : Distribution normale (incorrect)**

```{r}
lm_recruits <- lm(recruits ~ site, data = dat_recruits)

check_model(lm_recruits)
```

Regardez les graphiques diagnostiques, en particulier :

- **"Normalité des résidus"** : la distribution semble-t-elle normale ? Quels problèmes observez-vous ?
- **"Homogénéité de la variance"** : les résidus sont-ils également répartis selon les valeurs ajustées ?
- **Premier graphique (résidus vs ajustés)** : le modèle peut-il prédire de façon fiable des comptages négatifs de recrues ?

### Tâche 2

**Modèle 2 : Utiliser la distribution appropriée**

Maintenant, ajustez le modèle correct en remplaçant `____` dans `family =` par la distribution appropriée. Choisissez parmi :

- `poisson()` - pour des données de comptage où la moyenne et la variance sont égales
- `Gamma()` - pour des données continues positives
- `binomial()` - pour des données binaires (oui/non)

```{r}
glm_recruits <- glm(recruits ~ site, data = dat_recruits, family = ____)

check_model(glm_recruits)
```

### Tâche 3

Vous pouvez utiliser la fonction `compare_performance()` (package `modelbased`) pour comparer les performances des deux modèles :

```{r}
compare_performance(lm_recruits, glm_recruits)
```

Regardez les valeurs de R² (vous vous souvenez de ce qu'elles indiquent ?). Pour le modèle linéaire "normal", regardez la colonne "R2", pour le GLM regardez la colonne "Nagelkerke's R2".

Un autre indicateur utile est l'AIC (Akaike Information Criterion), qui décrit aussi la qualité d'un modèle. Plus la valeur est faible, meilleur est le modèle !

Lequel des deux modèles s'ajuste le mieux et est le plus adapté à ce type de données ?

### Tâche 4

**Analyse des résultats**

```{r}
anova(glm_recruits)
```

Y a-t-il une différence significative des taux de recrutement entre les trois sites ?

Pour comprendre ce que cela signifie biologiquement (par exemple, quel site est plus propice au recrutement ? Il pourrait être priorisé pour les AMP), nous pouvons tracer les résultats du modèle et effectuer un test post-hoc :

**Visualisation des prédictions**

Traçons les moyennes prédictes du modèle et les intervalles de confiance à 95 % avec les données brutes superposées.

**Indice :** J'ai trouvé une nouvelle fonctionnalité dans la fonction `plot` de `modelbased` permettant de superposer les données brutes (avec `show_data = TRUE`). J'ai aussi désactivé les lignes reliant les moyennes estimées (`join_dots = FALSE`), car, selon moi, cela donnerait l'impression d'une variable explicative numérique — c'est un choix personnel.

```{r}
estimate_means(glm_recruits) %>%
  plot(show_data = TRUE, join_dots = FALSE) +
  theme_light() +
  labs(title = "Recrutement de corail prédit par site")
```

**Comparaisons post-hoc**

```{r}
estimate_contrasts(glm_recruits, p_adjust = "tukey")
```

### Tâche 5

En vous basant sur les tests post-hoc :

- Quelles paires de sites diffèrent significativement ?
- Quelles paires ne diffèrent pas significativement ?
- Si vous ne pouviez protéger que deux des trois sites, lesquels choisiriez-vous ?

**Pour une publication** : vous rapporteriez typiquement le tableau ANOVA (avec la p-valeur), la figure avec les prédictions et les données brutes, la valeur de R², et placeriez le tableau des contrastes post-hoc en annexe.

## Biomasse de poissons

Ces données proviennent des relevés annuels de poissons du MCR LTER (station Gump à Moorea). Nous examinons la biomasse des consommateurs secondaires dans trois types d'habitats (Backreef, Forereef, Fringing) en 2024. Chaque observation représente la biomasse moyenne d'un site-habitat.

Structure des données :

- **Variable réponse** : Biomasse moyenne des consommateurs secondaires par site (g)
- **Variable explicative** : Type d'habitat (3 modalités)
- **Taille de l'échantillon** : 18 observations (6 sites × 3 habitats)

```{r}
fish_biomass <- read.csv(here("TP/TP_06/data/fish_biomass.csv"))
```

Visualisons les données :

```{r}
ggplot(data = fish_biomass, aes(x = habitat, y = biomass, col = habitat)) +
  geom_jitter(size = 3, alpha = .6, width = 0.2) +
  theme_minimal() +
  theme(legend.position = "none") +
  labs(x = "Habitat", y = "Biomasse (g)") +
  scale_color_ordinal()
```

### Tâche 6

Regardez le graphique et considérez :

- Les valeurs de biomasse peuvent-elles être négatives ?
- La variance (dispersion des points) semble-t-elle constante entre les habitats, ou augmente-t-elle avec des valeurs moyennes plus élevées ?
- Qu'est-ce que cela vous indique sur l'adéquation d'une distribution normale ?

**Modèle 1 : Distribution normale (incorrect)**

Essayons d'abord d'ajuster un modèle linéaire avec une distribution normale et voyons quels problèmes apparaissent :

```{r}
lm_fish <- lm(biomass ~ habitat, data = fish_biomass)

check_model(lm_fish)
```

Regardez les graphiques diagnostiques. Une hypothèse est-elle violée ?

### Tâche 7

**Modèle 2 : Utiliser la distribution appropriée**

Ajustez maintenant le modèle correct en remplaçant `____` dans `family =` par la distribution appropriée. Choisissez parmi :

- `poisson()` - pour des données de comptage avec moyenne et variance égales
- `Gamma()` - pour des données continues positives
- `binomial()` - pour des données binaires (oui/non)

```{r}
m_fish <- glm(
  biomass ~ habitat,
  data = fish_biomass,
  family = ____
)

check_model(m_fish)
```

Examinez les graphiques diagnostiques. Dans quelle mesure les hypothèses semblent-elles satisfaites ?

### Tâche 8

Comparez les deux modèles :

```{r}
compare_performance(lm_fish, m_fish)
```

Quel modèle est le plus approprié pour ces données et pourquoi ?

### Tâche 9

**Analyse des résultats**

```{r}
anova(m_fish)
```

Y a-t-il une différence significative de biomasse des consommateurs secondaires entre les habitats ? Quelle est la p-valeur ?

### Tâche 10

**Visualisation des prédictions**

Traçons les moyennes prédictes du modèle et les intervalles de confiance à 95 % avec les données brutes superposées :

```{r}
estimate_means(m_fish) %>%
  plot(show_data = TRUE, join_dots = FALSE) +
  theme_light()
```

**Comparaisons post-hoc**

Testons formellement quelles habitats diffèrent significativement entre eux :

```{r}
estimate_contrasts(m_fish, p_adjust = "tukey")
```

Quel habitat a la biomasse prédite la plus élevée ? Le plus faible ?

## Couverture corallienne

Les données de couverture corallienne utilisées jusqu'à présent proviennent de transects par points d'interception. À chaque site, un ruban de transect a été posé sur le fond. Pour 150 points, on a vérifié s'il y a du corail en dessous ("oui") ou non ("non"); cela a été fait pour les trois genres principaux *Acropora*, *Montipora* et *Pocillopora*.

Lecture des données :

```{r}
dat_coral <- read.csv(here("TP/TP_06/data/coral_2020.csv"))
```

Structure des données :

- **Variable réponse** : Couverture corallienne sous forme de nombre de points par genre (sur 150 points par site)
- **Variables explicatives** : Côte (3 modalités) et genre de corail (3 modalités), incluant l'interaction
- **Taille de l'échantillon** : 9 observations (3 côtes × 3 genres)

Un tracé des données brutes

```{r}
dat_coral %>%
  ggplot(aes(x = coast, y = points, col = coral_genus)) +
  geom_point(
    size = 3,
    position = position_jitterdodge(jitter.width = .2, dodge.width = .5)
  ) +
  theme_minimal() +
  labs(
    x = "Côte",
    y = "Nombre de points (sur 150)",
    color = "Genre de corail"
  ) +
  scale_color_ordinal()
```

Jusqu'à présent, nous avons utilisé les données en pourcentage calculées sachant qu'il y a 150 points par site. Nous pouvons calculer la couverture en pourcentage ainsi :

```{r}
dat_coral <- dat_coral %>%
  mutate(percent = 100 * (points / 150))
```

### Tâche 11

Pourquoi les modèles linéaires ne conviennent-ils pas à ce type de données en pourcentage ? Pensez aux valeurs possibles de la variable réponse et aux limites éventuelles.

Pour voir les implications, nous pouvons ajuster tout de même un modèle linéaire.

**Modèle 1 : Distribution normale (incorrect)**

```{r}
lm_coral <- lm(percent ~ coast * coral_genus, data = dat_coral)

check_model(lm_coral)
```

Regardez les graphiques diagnostiques. Les diagnostics peuvent sembler relativement raisonnables, mais considérez : **Quelles sont les prédictions de ce modèle ? Les pourcentages peuvent-ils être négatifs ou dépasser 100 % ?**

Visualisons les prédictions :

```{r}
estimate_means(lm_coral) %>%
  plot(show_data = TRUE, join_dots = FALSE) +
  theme_light()
```

Regardez attentivement le graphique. Pouvez-vous voir des prédictions biologiquement impossibles ? Où apparaîtraient des couvertures coralliennes négatives sur ce graphique ?

### Tâche 12

**Modèle 2 : GLM avec la distribution appropriée**

Ajustons maintenant un modèle avec la distribution appropriée. La manière la plus honnête consiste à utiliser les données brutes, c.-à-d. ici, les points (corail : oui/non) par transect. La précision de la mesure de la couverture diffère entre des transects avec seulement 10 points, ou des transects avec 150 points. Dans les modèles binomiaux, nous pouvons tenir compte de cela en utilisant `cbind(success, failure)`. Dans l'exemple de corail, `success` est le nombre de points par transect avec du corail (colonne `points`) et `failure` le nombre de points sans corail (150 - `points`).

Ajustez maintenant le modèle correct en remplaçant `____` dans `family =` par la distribution appropriée. Choisissez parmi :

- `poisson()` - pour des données de comptage avec moyenne et variance égales
- `Gamma()` - pour des données continues positives
- `binomial()` - pour des données binaires (oui/non)

Si vous choisissez un modèle binomial, utilisez `cbind(points, 150 - points)` comme réponse, sinon le nombre de points (mais pensez s'il y a une limite supérieure de points par transect), ou les valeurs en pourcentage calculées.

```{r}
glm_coral <- glm(
  ____ ~ coast * coral_genus,
  data = dat_coral,
  family = ____
)

check_model(glm_coral)
```

### Tâche 13

J'espère que vous avez choisi un modèle binomial ici. Dans ce cas, `compare_performance()` ne fonctionne pas, puisque la variable réponse diffère entre les deux modèles (LM : percent, GLM : success vs. failure). Mais la décision pour le modèle correct peut ici se faire en réfléchissant à la nature des données.

Nous pouvons aussi tracer les valeurs prédites des deux modèles pour voir si un modèle prédit des valeurs impossibles (ici, des pourcentages \< 0 % ou \> 100 %).

Faisons-le pour le LM

```{r}
estimate_means(lm_coral) %>%
  plot(join_dots = FALSE) +
  theme_light()
```

Et pour le GLM

```{r}
estimate_means(glm_coral) %>%
  plot(join_dots = FALSE) +
  theme_light()
```

Quelles différences remarquez-vous entre les deux graphiques de modèle :

- Les intervalles de confiance sont-ils différents ?
- Toutes les prédictions restent-elles entre 0 et 100 % ?

### Tâche 14

**Analyse des résultats**

```{r}
anova(glm_coral)
```

Y a-t-il une interaction significative entre côte et genre ? Que vous indiquent les p-valeurs ?

### Tâche 15

**Comparaisons post-hoc**

Examinons maintenant quels genres diffèrent significativement au sein de chaque côte :

```{r}
estimate_contrasts(glm_coral, p_adjust = "tukey", by = "coast")
```

En vous basant sur les contrastes et la visualisation du GLM que vous avez réalisée plus haut :

- Quels genres diffèrent significativement au sein de chaque côte ?
- Les différences significatives changent-elles entre les côtes ?
- Comment ces résultats se comparent-ils à ceux suggérés par le LM ?

Pour comparaison, voici les contrastes du LM :

```{r}
estimate_contrasts(lm_coral, p_adjust = "tukey", by = "coast", )
```

Remarquez les différences dans les groupes considérés comme significativement différents. Cela illustre pourquoi l'utilisation de la distribution correcte est importante - l'inférence statistique peut changer !