---
title: UE 6.7 Biostatistiques 2
subtitle: Introduction
auto-stretch: false
---

## Les bases {.smaller}

::::: columns
::: {.column width="60%"}
```{r}
library(palmerpenguins)
library(tidyverse)
data(package = 'palmerpenguins')

set.seed(3567) # reproducible jitter

peng_sub <- penguins %>%
  filter(sex == "male", species == "Adelie", island == "Torgersen") %>%
  transmute(
    wgt = body_mass_g / 1000,
    xj = 1 + runif(n(), min = -0.2, max = 0.2) # same width as your jitter
  ) %>%
  drop_na(wgt)

mean_wgt <- mean(peng_sub$wgt)

ggplot(peng_sub, aes(x = xj, y = wgt)) +
  geom_point(
    col = "lightblue",
    shape = 21,
    fill = "white",
    size = 4,
    stroke = 2
  ) +
  coord_cartesian(xlim = c(1 - 0.3, 1 + 0.3)) +
  labs(x = NULL, y = "Masse corporelle (kg)") +
  theme_light(base_size = 20) +
  theme(
    axis.ticks.x = element_blank(),
    axis.text.x = element_blank(),
    panel.grid = element_blank()
  )
```

:::

:::: {.column .small width="40%"}
**Décrire ces données**
:::
:::::

## Les bases {.smaller}

:::::: columns
::: {.column width="60%"}
```{r}
ggplot(peng_sub, aes(x = xj, y = wgt)) +
  annotate(
    "segment",
    x = 1 - 0.2,
    xend = 1 + 0.2,
    y = mean_wgt,
    yend = mean_wgt,
    color = "black",
    linewidth = 1
  ) +
  geom_point(
    col = "lightblue",
    shape = 21,
    fill = "white",
    size = 4,
    stroke = 2
  ) +
  coord_cartesian(xlim = c(1 - 0.3, 1 + 0.3)) +
  labs(x = NULL, y = "Masse corporelle (kg)") +
  theme_light(base_size = 20) +
  theme(
    axis.ticks.x = element_blank(),
    axis.text.x = element_blank(),
    panel.grid = element_blank()
  )
```

:::

:::: {.column .small width="40%"}
**Décrire ces données**

Peut être résumé avec la moyenne: 
$$
\overline{w}=\frac{\sum_{i = 1}^{n}{\textcolor{lightblue}{w_{i}}}}{n}
$$

::: {.callout-note appearance="simple" icon="false"}
1.  Additionner tous les points de données
2.  Diviser par le nombre de points de données
:::

-   $\overline{w}=$ `{r} sprintf("%.2f", mean_wgt)` kg
-   Mais qu'en est-il de la variabilité?
::::
::::::

## Les bases {.smaller}

::::: columns
::: {.column width="60%"}
```{r}
one_pt <- peng_sub %>% slice(1)

ggplot(peng_sub, aes(x = xj, y = wgt)) +
  # vertical residual for the chosen point (uses its jittered x)
  geom_segment(
    data = one_pt,
    aes(x = xj, xend = xj, y = mean_wgt, yend = wgt),
    color = "darkred",
    linewidth = 1
  ) +
  annotate(
    "segment",
    x = 1 - 0.2,
    xend = 1 + 0.2,
    y = mean_wgt,
    yend = mean_wgt,
    color = "black",
    linewidth = 1
  ) +
  geom_point(
    col = "lightblue",
    shape = 21,
    fill = "white",
    size = 4,
    stroke = 2
  ) +
  geom_point(
    data = one_pt,
    col = "darkgreen",
    shape = 21,
    fill = "white",
    size = 4,
    stroke = 2
  ) +
  # label the residual value (+/-)
  geom_text(
    data = one_pt,
    aes(
      x = xj + 0.03,
      y = (wgt + mean_wgt) / 2,
      label = paste(sprintf("%+.2f", wgt - mean_wgt), "kg")
    ),
    color = "darkred",
    hjust = 0,
    size = 8,
    vjust = 0.5
  ) +
  coord_cartesian(xlim = c(1 - 0.3, 1 + 0.3)) +
  labs(x = NULL, y = "Masse corporelle (kg)") +
  theme_light(base_size = 20) +
  theme(
    axis.ticks.x = element_blank(),
    axis.text.x = element_blank(),
    panel.grid = element_blank()
  )
```

:::

::: {.column .small width="40%"}
**Décrire ces données**

Mesure de la variabilité individuelle: Déviation 

$$
\textcolor{darkgreen}{w_{i}} - \overline{w}
$$
:::
:::::

## Les bases {.smaller}

:::::: columns
::: {.column width="60%"}
```{r}
ggplot(peng_sub, aes(x = xj, y = wgt)) +
  annotate(
    "segment",
    x = 1 - 0.2,
    xend = 1 + 0.2,
    y = mean_wgt,
    yend = mean_wgt,
    linewidth = 1,
    color = "black"
  ) +
  geom_segment(
    aes(x = xj, xend = xj, y = mean_wgt, yend = wgt),
    color = "darkred",
    linewidth = 1
  ) +
  geom_point(
    col = "lightblue",
    shape = 21,
    fill = "white",
    size = 4,
    stroke = 2
  ) +
  coord_cartesian(xlim = c(1 - 0.3, 1 + 0.3)) +
  labs(x = NULL, y = "Masse corporelle (kg)") +
  theme_light(base_size = 20) +
  theme(
    axis.ticks.x = element_blank(),
    axis.text.x = element_blank(),
    panel.grid = element_blank()
  )
```

:::

:::: {.column .small width="40%"}
**Décrire ces données**

Mesure de la variabilité *population* : Écart-type

$$
\sigma=\sqrt{\frac{\sum_{i = 1}^{n}{(\textcolor{lightblue}{w_{i}} - \overline{w})^2}}{n}}
$$

::: {.callout-note .medium appearance="simple" icon="false"}
1.  Pour chaque point de données, calculer la déviation $\textcolor{lightblue}{w_{i}} - \overline{w}$
2.  Élever la valeur au carré (pas de valeurs négatives)
3.  Additionner les valeurs au carré
4.  Diviser par le nombre de points de données ($n$)
5.  Prendre la racine carrée (inverse du carré)
:::

$\sigma$ = `{r} sprintf("%.2f", sd(peng_sub$wgt))` kg
::::
::::::

## Les bases {.smaller}

::: med-space
:::

:::  question
Mais, alors quoi? Quel est l'avantage de connaître cela?
:::

::: med-space
:::

::::: columns
::: column
```{r}
deviations <- peng_sub$wgt - mean_wgt

ggplot(data.frame(dev = deviations), aes(x = dev)) +
  geom_histogram(
    aes(y = after_stat(density)),
    binwidth = 0.12,
    fill = "lightblue",
    color = "black",
    alpha = 0.8
  ) +
  labs(
    x = "Déviation de la moyenne (kg)",
    y = "Fréquence relative"
  ) +
  theme_light(base_size = 20) +
  theme(
    panel.grid = element_blank()
  )
```

:::

::: column
Le bruit n'est pas complètement aléatoire : la plupart des valeurs sont proches de la moyenne, peu s'écartent davantage.
:::
:::::

## Les bases {.smaller}

::: med-space
:::

:::  question
Mais, alors quoi? Quel est l'avantage de connaître cela?
:::

::: med-space
:::

::::: columns
::: column
```{r}
sd_deviations <- sd(deviations)

ggplot(data.frame(dev = deviations), aes(x = dev)) +
  geom_histogram(
    aes(y = after_stat(density)),
    binwidth = 0.12,
    fill = "lightblue",
    color = "black",
    alpha = 0.8
  ) +
  stat_function(
    fun = dnorm,
    args = list(mean = 0, sd = sd_deviations),
    color = "darkred",
    linewidth = 1.5
  ) +
  labs(
    x = "Déviation de la moyenne (kg)",
    y = "Fréquence relative"
  ) +
  theme_light(base_size = 20) +
  theme(
    panel.grid = element_blank()
  )
```

:::

::: column
Le bruit n'est pas complètement aléatoire : la plupart des valeurs sont proches de la moyenne, peu s'écartent davantage.

De nombreux processus biologiques suivent une **distribution normale**
:::
:::::


## La distribution normale {.smaller}

::: med-space
:::

{{< video images/Part1.mp4 >}}

::: tiny
© Richard McElreath
:::

## La distribution normale {.smaller}

::: med-space
:::

{{< video images/Part2.mp4 >}}

::: tiny
© Richard McElreath
:::

## La distribution normale {.smaller}

::: med-space
:::
:::  question
De nombreux processus biologiques peuvent être considérés comme des **accumulations de nombreux petits effets aléatoires**
:::

::: med-space
:::


::: {.columns}
::: {.column}
::: fragment
### Croissance des plantes

-   Tête : Obtenir la lumière et l'eau
-   Queue : Être couvert par une autre feuille ou mangé par un insecte

→ Au fil des mois, croissance moyenne
:::
:::
::: {.column}

::: fragment
### Caractères polygéniques

-  Chaque gène hérité pour une taille grande ou petite

::: med-space
:::

::: med-space
:::


→ Tous les gènes ensemble : Taille moyenne

:::
:::
:::






## La distribution normale {.smaller}

::: med-space
:::

::: {.columns}
::: {.column}

```{r}
x <- seq(-4, 4, length.out = 100)
y <- dnorm(x, mean = 0, sd = 1)
df <- data.frame(x, y)

ggplot(df, aes(x, y)) +
  geom_area(fill = "lightblue", alpha = 0.5) +
  geom_line(color = "darkred", linewidth = 1.5) +
  # The Mean Line
  geom_vline(xintercept = 0, linetype = "dashed", size = 1) +
  # The SD arrows
  annotate(
    "segment",
    x = 0,
    xend = 1,
    y = 0.24,
    yend = 0.24,
    arrow = arrow(ends = "both", length = unit(0.2, "cm"))
  ) +
  annotate("text", x = 0.5, y = 0.27, label = "SD", size = 6) +
  annotate("text", x = 0, y = -0.02, label = "Mean", size = 6) +
  theme_minimal(base_size = 20) +
  labs(x = "Value", y = "Fréquence relative") +
  theme_light(base_size = 20) +
  theme(
    panel.grid = element_blank()
  )
```

:::
::: {.column}

Peut être décrit avec

-  Moyenne $\mu$ et 

-  Écart type  $\sigma$

:::
::: 

## La distribution normale {.smaller}

::: med-space
:::

::::: columns
::: column
```{r}

peng_wgt <- peng_sub$wgt
mean_peng_wgt <- mean(peng_wgt)

ggplot(data.frame(mean = peng_wgt), aes(x = peng_wgt)) +
  geom_histogram(
    aes(y = after_stat(density)),
    bins = 11,
    fill = "lightblue",
    color = "black",
    alpha = 0.8
  ) +
  stat_function(
    fun = dnorm,
    args = list(mean = mean_peng_wgt, sd = sd(peng_wgt)),
    color = "darkred",
    linewidth = 1.5
  ) +
  labs(
    x = "Poids (kg)",
    y = "Fréquence relative"
  ) +
  theme_light(base_size = 20) +
  theme(
    panel.grid = element_blank()
  )
```

:::

::: column

-  Connaître la distribution nous permet d'en savoir plus sur les données (c.-à-d. différent de 0 ou non ?)

-  Nous pouvons également simuler de nouvelles données

-  Il s'agit d'un **modèle statistique** !

:::
:::::

## Modèle statistique {.smaller}

::: med-space
:::

Peut être exprimé comme suit

$$
\mathrm{Weight}_i \sim \mathrm{Normal(\mu}_i,~\mathrm{\sigma)}
$$

Dans `R`, cela équivaut à :

```{r}
#| echo: true
#| eval: false

lm(weight ~ 1)
```

```{r}
weight <- peng_wgt
summary(lm(weight ~ 1))
```

## Test d'hypothèse {.smaller}

::: med-space
:::

#### Commencer par le modèle

Nous supposons que les données proviennent d'une population décrite par des paramètres (par exemple, moyenne $\mu$ et écart type $\sigma$).

::: med-space
:::

::: fragment
#### Hypothèses nulles et alternatives

-   **Hypothèse nulle $H_0$** : l'hypothèse de référence - aucun effet, aucune différence, ou une valeur spécifique, 

    *par exemple $\mu = 0$, aucune différence entre les groupes, pente = 0*

-  **Hypothèse alternative $H_1$** : ce que nous conclurions si $H_0$ semblait incompatible avec les données

   *par exemple $\mu \neq 0$*
:::

## Test d'hypothèse {.smaller}


::: med-space
:::

#### Valeur P

La probabilité d'observer un résultat au moins aussi extrême que le nôtre,
en supposant que $H_0$ est vrai.

::: med-space
:::

::: fragment
#### Règle de décision

-   **Petite valeur p** → les données improbables sous $H_0$ → des preuves contre $H_0$

-   **Grande valeur p** → les données compatibles avec $H_0$
:::

## Valeur Ps {.smaller}
::: med-space
:::

#### Definition

> Si la vraie masse corporelle moyenne de cette population de manchots était 0 kg, quelle est la probabilité que nous observions une moyenne d'échantillon au moins aussi extrême que celle que nous avons obtenue (en valeur absolue), uniquement en raison de la variabilité d'échantillonnage aléatoire?

::: med-space
:::

#### Ou plus court

> La valeur p est la probabilité d'observer une moyenne éloignée de 0 (ou plus loin), en supposant que la vraie moyenne était en fait 0.

## Poids des manchots {.smaller}

::: med-space
:::


::: {.columns}
::: {.column}
::: {.smaller}
Est-il vraiment intéressant de savoir si le poids diffère de 0? Qu'est-ce qui serait plus intéressant?

```{r}
ggplot(data.frame(mean = peng_wgt), aes(x = peng_wgt)) +
  geom_histogram(
    aes(y = after_stat(density)),
    bins = 31,
    fill = "lightblue",
    color = "black",
    alpha = 0.8
  ) +
  stat_function(
    fun = dnorm,
    args = list(mean = mean_peng_wgt, sd = sd(peng_wgt)),
    color = "darkred",
    linewidth = 1.5
  ) +
  geom_vline(xintercept = 0, linetype = "11", col = "grey") +
  labs(
    x = "Poids (kg)",
    y = "Fréquence relative"
  ) +
  coord_cartesian(xlim = c(0, NA)) +
  theme_light(base_size = 20) +
  theme(
    panel.grid = element_blank()
  )
```

:::
:::
::: {.column}
::: fragment
::: {.smaller}
**Non ! Mais**

-   Relation entre la longueur et le poids

-   Différence de poids entre les espèces

-   Différence de relation entre longueur et poids 

sont biologiquement plus intéressants !
:::
:::
:::
::: 

## Poids et Longueur {.smaller}
::: med-space
:::


Nous avons déjà vu qu'il existe une relation entre le poids et la longueur.

::: small-space
:::

::: {.columns}
::: {.column}

```{r}
ggplot(
  data = penguins,
  mapping = aes(x = bill_length_mm, y = body_mass_g, color = species)
) +
  coord_cartesian(ylim = c(NA, 6400)) +
  geom_point() +
  scale_color_viridis_d() +
  labs(
    x = "Longueur du bec (mm)",
    y = "Masse corporelle (g)",
    colour = "Espèce"
  ) +
  theme_classic(base_size = 20) +
  theme(legend.position = "bottom")
```


:::
::: {.column}
:::
::: 

## Poids et Longueur {.smaller}
::: med-space
:::

Comment pouvons-nous utiliser un modèle statistique pour ces données?

::: small-space
:::

::: {.columns}
::: {.column}

```{r}
ggplot(
  data = penguins,
  mapping = aes(x = bill_length_mm, y = body_mass_g, color = species)
) +
  geom_point() +
  geom_smooth(
    se = F,
    method = "lm",
    size = 3,
    col = "white",
    aes(group = species)
  ) +
  geom_smooth(se = F, method = "lm", size = 1) +
  scale_color_viridis_d() +
  coord_cartesian(ylim = c(NA, 6400)) +
  labs(
    x = "Longueur du bec (mm)",
    y = "Masse corporelle (g)",
    colour = "Espèce"
  ) +
  theme_classic(base_size = 20) +
  theme(legend.position = "bottom")
```



:::
::: {.column}



:::
::: 


## Poids et Longueur {.smaller}
::: med-space
:::

Comment pouvons-nous utiliser un modèle statistique pour ces données?

::: small-space
:::

::: {.columns}
::: {.column}

```{r}
ggplot(
  data = penguins,
  mapping = aes(x = bill_length_mm, y = body_mass_g, color = species)
) +
  geom_point() +
  geom_smooth(
    se = F,
    method = "lm",
    size = 3,
    col = "white",
    aes(group = species)
  ) +
  coord_cartesian(ylim = c(NA, 6400)) +
  geom_smooth(se = F, method = "lm", size = 1) +
  scale_color_viridis_d() +
  labs(
    x = "Longueur du bec (mm)",
    y = "Masse corporelle (g)",
    colour = "Espèce"
  ) +
  theme_classic(base_size = 20) +
  theme(legend.position = "bottom")
```


:::
::: {.column}

Un tel modèle pourrait être utile pour

-   Tester si cette relation est statistiquement significative

-   Estimer le poids en fonction de la taille

:::
::: 

## Poids et Longueur {.smaller}

::: med-space
:::

::: {.columns}
::: {.column}


```{r}
penguins %>%
  filter(species == "Gentoo") %>%
  ggplot(mapping = aes(x = bill_length_mm, y = body_mass_g)) +
  geom_point(col = "#FDE724") +
  geom_smooth(
    se = F,
    method = "lm",
    size = 3,
    col = "white",
    aes(group = species)
  ) +
  geom_smooth(se = F, method = "lm", size = 1, col = "#FDE724") +
  labs(
    x = "Longueur du bec (mm)",
    y = "Masse corporelle (g)",
    colour = "Espèce"
  ) +
  theme_classic(base_size = 20) +
  theme(legend.position = "none")
```

:::
::: {.column}



Mais pas à pas !

Modèle de relation pour les manchots Gentoo

:::
:::
::: {.columns}
::: {.column}
::: fragment
#### Avant

$$
\mathrm{Weight}_i \sim \mathrm{Normal(\mu}_i,~\mathrm{\sigma)} \\
$$

:::
:::
::: {.column}
::: fragment
#### Après

$$
\begin{align}
\mathrm{Weight}_i \sim \mathrm{Normal(\mu}_i,~\mathrm{\sigma)} \\
\mu_i = a + b \cdot \mathrm{billlength}_i
\end{align}
$$

::: fragment
::: {.small}
$a$ est l'ordonnée à l'origine

$b$ est la pente
:::
:::
:::
:::
:::

## Poids et Longueur {.smaller}

::: med-space
:::


::: {.columns}
::: {.column}
En `R`:

```{r}
data_gentoo <- penguins %>%
  filter(species == "Gentoo")

m_gentoo <- lm(body_mass_g ~ bill_length_mm, data = data_gentoo)
```


```{r}
#| echo: true

# fmt: skip
m_gentoo <- lm(body_mass_g ~ bill_length_mm,
               data = data_gentoo)
```

::: fragment
::: med-space
:::

Pour afficher les coefficients :

::: small-output
```{r}
#| echo: true
summary(m_gentoo)
```

:::
::: 
:::
::: {.column}
::: fragment
$$
\begin{align}
\mathrm{Weight}_i \sim \mathrm{Normal(\mu}_i,~\mathrm{\sigma)} \\
\mu_i = a + b \cdot \mathrm{billlength}_i\\
\mu_i = -27.9 + 107.6 \cdot \mathrm{billlength}_i
\end{align}
$$

:::
:::
::: 


## Poids et Longueur {.smaller}

::: med-space
:::

:::  question
Connaissez-vous un autre nom pour ce type de modèle ?
:::
::: med-space
:::

::: {.columns}
::: {.column}
```{r}
penguins %>%
  filter(species == "Gentoo") %>%
  ggplot(mapping = aes(x = bill_length_mm, y = body_mass_g)) +
  geom_point(col = "#FDE724") +
  geom_smooth(
    se = F,
    method = "lm",
    size = 3,
    col = "white",
    aes(group = species)
  ) +
  geom_smooth(se = F, method = "lm", size = 1, col = "#FDE724") +
  labs(
    x = "Longueur du bec (mm)",
    y = "Masse corporelle (g)",
    colour = "Espèce"
  ) +
  theme_classic(base_size = 20) +
  theme(legend.position = "none")
```


:::
::: {.column}
::: small
$$
\begin{align}
\mathrm{Weight}_i \sim \mathrm{Normal(\mu}_i,~\mathrm{\sigma)} \\
\mu_i = a + b \cdot \mathrm{billlength}_i\\
\mu_i = -27.9 + 107.6 \cdot \mathrm{billlength}_i
\end{align}
$$

:::
:::
::: 

::: fragment
Un modèle linéaire, avec une variable explicative numérique, est équivalent à une **régression** !
:::

## Différence de poids {.smaller}
::: med-space
:::

::: {.columns}
::: {.column}

-   Une relation positive entre le poids et la longueur du bec n'est pas biologiquement surprenante

-   Mieux : Tester les différences de poids entre les espèces de manchots

:::
::: {.column}

```{r}
library(ggthemes)

plot_wgt_spec <- penguins %>%
  ggplot(
    aes(x = species, y = body_mass_g, fill = species),
  ) +
  geom_jitter(alpha = .75, shape = 21) +
  geom_pointrange(
    stat = "summary",
    fun.data = mean_sdl,
    show.legend = F,
    shape = 21
  ) +
  labs(
    x = NULL,
    y = "Masse corporelle (g)"
  ) +
  scale_color_colorblind() +
  scale_fill_colorblind() +
  theme_classic(base_size = 20) +
  theme(legend.position = "none")

plot_wgt_spec
```

:::
:::

::: fragment

#### Model
$$
\begin{align}
\mathrm{Weight}_i \sim \mathrm{Normal(\mu}_i,~\mathrm{\sigma)} \\
\mu_i = \mu_{\text{species}[i]}
\end{align}
$$

::: smaller
*, où ${\mathrm{species}[i]}$ est l'espèce du manchot $i$ et $\mu_\text{species}$ est le poids moyen de cette espèce.*
:::
:::

## Différence de poids {.smaller}

::: {.columns}
::: {.column}
Modèle en `R`:

```{r}
#| echo: true

# fmt: skip
m_spec <- lm(body_mass_g ~ species,
             data = penguins)
```

::: med-space
:::

```{r}
plot_wgt_spec
```



:::
::: {.column}
::: fragment
Voir les coefficients :

::: small-output
```{r}
#| echo: true

summary(m_spec)
```

:::
:::
:::
:::
::: med-space
:::
::: fragment
::: xsmall

| Espèce   | Moyenne réelle | Calcul avec coefficients |
|-----------|-------------|-----------------------------|
| Adelie    | 3701        | 3700.66                     |
| Chinstrap | 3733        | 3700.66 + 32.43 = 3733.09   |
| Gentoo    | 5076        | 3700.66 + 1375.35 = 5076.01 |
:::
:::


## Différence de poids {.smaller}

::: med-space
:::

Pour voir l'impact de l'espèce sur le poids :


```{r}
#| echo: true

anova(m_spec)
```

::: med-space
:::

ANOVA peut être considérée comme une régression sans pentes !

::: med-space
:::

Mais comment les groupes diffèrent-ils ? Quelle espèce est plus lourde que les autres ?

Attendez la semaine prochaine : **Tests post-hoc**

## Modèles statistiques et Tests {.smaller}

::: med-space
:::

Les tests statistiques que vous connaissez peuvent être unifiés dans le cadre de modèles statistiques linéaires !

::: med-space
:::

| Nom du test | Cadre du modèle linéaire |
|--------------|-----------------------------------------------------|
| Régression | 1 variable explicative numérique |
| Test t | 1 variable explicative catégorique avec 2 niveaux |
| ANOVA        | 1 variable explicative catégorielle avec > 2 niveaux |

