---
title: UE 6.7 Biostatistiques 2
subtitle: Introduction
auto-stretch: false
---

## Les bases {.smaller}

::::: columns
::: {.column width="60%"}
```{r}
library(palmerpenguins)
library(tidyverse)
data(package = 'palmerpenguins')

set.seed(3567) # reproducible jitter

peng_sub <- penguins %>%
  filter(sex == "male", species == "Adelie", island == "Torgersen") %>%
  transmute(
    wgt = body_mass_g / 1000,
    xj = 1 + runif(n(), min = -0.2, max = 0.2) # same width as your jitter
  ) %>%
  drop_na(wgt)

mean_wgt <- mean(peng_sub$wgt)

ggplot(peng_sub, aes(x = xj, y = wgt)) +
  geom_point(
    col = "lightblue",
    shape = 21,
    fill = "white",
    size = 4,
    stroke = 2
  ) +
  coord_cartesian(xlim = c(1 - 0.3, 1 + 0.3)) +
  labs(x = NULL, y = "Masse corporelle (kg)") +
  theme_light(base_size = 20) +
  theme(
    axis.ticks.x = element_blank(),
    axis.text.x = element_blank(),
    panel.grid = element_blank()
  )
```

:::

:::: {.column .small width="40%"}
**Décrire ces données**
:::
:::::

## Les bases {.smaller}

:::::: columns
::: {.column width="60%"}
```{r}
ggplot(peng_sub, aes(x = xj, y = wgt)) +
  annotate(
    "segment",
    x = 1 - 0.2,
    xend = 1 + 0.2,
    y = mean_wgt,
    yend = mean_wgt,
    color = "black",
    linewidth = 1
  ) +
  geom_point(
    col = "lightblue",
    shape = 21,
    fill = "white",
    size = 4,
    stroke = 2
  ) +
  coord_cartesian(xlim = c(1 - 0.3, 1 + 0.3)) +
  labs(x = NULL, y = "Masse corporelle (kg)") +
  theme_light(base_size = 20) +
  theme(
    axis.ticks.x = element_blank(),
    axis.text.x = element_blank(),
    panel.grid = element_blank()
  )
```

:::

:::: {.column .small width="40%"}
**Décrire ces données**

Peut être résumé avec la moyenne: 
$$
\overline{w}=\frac{\sum_{i = 1}^{n}{\textcolor{lightblue}{w_{i}}}}{n}
$$

::: {.callout-note appearance="simple" icon="false"}
1.  Additionner tous les points de données
2.  Diviser par le nombre de points de données
:::

-   $\overline{w}=$ `{r} sprintf("%.2f", mean_wgt)` kg
-   Mais qu'en est-il de la variabilité?
::::
::::::

## Les bases {.smaller}

::::: columns
::: {.column width="60%"}
```{r}
one_pt <- peng_sub %>% slice(1)

ggplot(peng_sub, aes(x = xj, y = wgt)) +
  # vertical residual for the chosen point (uses its jittered x)
  geom_segment(
    data = one_pt,
    aes(x = xj, xend = xj, y = mean_wgt, yend = wgt),
    color = "darkred",
    linewidth = 1
  ) +
  annotate(
    "segment",
    x = 1 - 0.2,
    xend = 1 + 0.2,
    y = mean_wgt,
    yend = mean_wgt,
    color = "black",
    linewidth = 1
  ) +
  geom_point(
    col = "lightblue",
    shape = 21,
    fill = "white",
    size = 4,
    stroke = 2
  ) +
  geom_point(
    data = one_pt,
    col = "darkgreen",
    shape = 21,
    fill = "white",
    size = 4,
    stroke = 2
  ) +
  # label the residual value (+/-)
  geom_text(
    data = one_pt,
    aes(
      x = xj + 0.03,
      y = (wgt + mean_wgt) / 2,
      label = paste(sprintf("%+.2f", wgt - mean_wgt), "kg")
    ),
    color = "darkred",
    hjust = 0,
    size = 8,
    vjust = 0.5
  ) +
  coord_cartesian(xlim = c(1 - 0.3, 1 + 0.3)) +
  labs(x = NULL, y = "Masse corporelle (kg)") +
  theme_light(base_size = 20) +
  theme(
    axis.ticks.x = element_blank(),
    axis.text.x = element_blank(),
    panel.grid = element_blank()
  )
```

:::

::: {.column .small width="40%"}
**Décrire ces données**

Mesure de la variabilité individuelle: Déviation 

$$
\textcolor{darkgreen}{w_{i}} - \overline{w}
$$
:::
:::::

## Les bases {.smaller}

:::::: columns
::: {.column width="60%"}
```{r}
ggplot(peng_sub, aes(x = xj, y = wgt)) +
  annotate(
    "segment",
    x = 1 - 0.2,
    xend = 1 + 0.2,
    y = mean_wgt,
    yend = mean_wgt,
    linewidth = 1,
    color = "black"
  ) +
  geom_segment(
    aes(x = xj, xend = xj, y = mean_wgt, yend = wgt),
    color = "darkred",
    linewidth = 1
  ) +
  geom_point(
    col = "lightblue",
    shape = 21,
    fill = "white",
    size = 4,
    stroke = 2
  ) +
  coord_cartesian(xlim = c(1 - 0.3, 1 + 0.3)) +
  labs(x = NULL, y = "Masse corporelle (kg)") +
  theme_light(base_size = 20) +
  theme(
    axis.ticks.x = element_blank(),
    axis.text.x = element_blank(),
    panel.grid = element_blank()
  )
```

:::

:::: {.column .small width="40%"}
**Décrire ces données**

Mesure de la variabilité *population* : Écart-type

$$
\sigma=\sqrt{\frac{\sum_{i = 1}^{n}{(\textcolor{lightblue}{w_{i}} - \overline{w})^2}}{n}}
$$

::: {.callout-note .medium appearance="simple" icon="false"}
1.  Pour chaque point de données, calculer la déviation $\textcolor{lightblue}{w_{i}} - \overline{w}$
2.  Élever la valeur au carré (pas de valeurs négatives)
3.  Additionner les valeurs au carré
4.  Diviser par le nombre de points de données ($n$)
5.  Prendre la racine carrée (inverse du carré)
:::

$\sigma$ = `{r} sprintf("%.2f", sd(peng_sub$wgt))` kg
::::
::::::

## Les bases {.smaller}

::: med-space
:::

::: question
Mais, alors quoi? Quel est l'avantage de connaître cela?
:::

::: med-space
:::

::::: columns
::: column
```{r}
deviations <- peng_sub$wgt - mean_wgt

ggplot(data.frame(dev = deviations), aes(x = dev)) +
  geom_histogram(
    aes(y = after_stat(density)),
    binwidth = 0.12,
    fill = "lightblue",
    color = "black",
    alpha = 0.8
  ) +
  labs(
    x = "Déviation de la moyenne (kg)",
    y = "Fréquence relative"
  ) +
  theme_light(base_size = 20) +
  theme(
    panel.grid = element_blank()
  )
```

:::

::: column
Le bruit n'est pas complètement aléatoire : la plupart des valeurs sont proches de la moyenne, peu s'écartent davantage.
:::
:::::

## Les bases {.smaller}

::: med-space
:::

::: question
Mais, alors quoi? Quel est l'avantage de connaître cela?
:::

::: med-space
:::

::::: columns
::: column
```{r}
sd_deviations <- sd(deviations)

ggplot(data.frame(dev = deviations), aes(x = dev)) +
  geom_histogram(
    aes(y = after_stat(density)),
    binwidth = 0.12,
    fill = "lightblue",
    color = "black",
    alpha = 0.8
  ) +
  stat_function(
    fun = dnorm,
    args = list(mean = 0, sd = sd_deviations),
    color = "darkred",
    linewidth = 1.5
  ) +
  labs(
    x = "Déviation de la moyenne (kg)",
    y = "Fréquence relative"
  ) +
  theme_light(base_size = 20) +
  theme(
    panel.grid = element_blank()
  )
```

:::

::: column
Noise is not completely random, most close to mean, few points deviate further

De nombreux processus biologiques suivent une **distribution normale**
:::
:::::


## La distribution normale {.smaller}

::: med-space
:::

{{< video images/Part1.mp4 >}}

::: tiny
© Richard McElreath
:::

## La distribution normale {.smaller}

::: med-space
:::

{{< video images/Part2.mp4 >}}

::: tiny
© Richard McElreath
:::

## La distribution normale {.smaller}

::: med-space
:::
::: question
De nombreux processus biologiques peuvent être considérés comme des **accumulations de nombreux petits effets aléatoires**
:::

::: med-space
:::


::: {.columns}
::: {.column}
::: fragment
### Plant Growth

-   Tête : Obtenir la lumière et l'eau
-   Queue : Être couvert par une autre feuille ou mangé par un insecte

→ Au fil des mois, croissance moyenne
:::
:::
::: {.column}

::: fragment
### Polygenic Traits

-  Chaque gène hérité pour une taille grande ou petite

::: med-space
:::

::: med-space
:::


→ Tous les gènes ensemble : Taille moyenne

:::
:::
:::






## La distribution normale {.smaller}

::: med-space
:::

::: {.columns}
::: {.column}

```{r}
x <- seq(-4, 4, length.out = 100)
y <- dnorm(x, mean = 0, sd = 1)
df <- data.frame(x, y)

ggplot(df, aes(x, y)) +
  geom_area(fill = "lightblue", alpha = 0.5) +
  geom_line(color = "darkred", linewidth = 1.5) +
  # The Mean Line
  geom_vline(xintercept = 0, linetype = "dashed", size = 1) +
  # The SD arrows
  annotate(
    "segment",
    x = 0,
    xend = 1,
    y = 0.24,
    yend = 0.24,
    arrow = arrow(ends = "both", length = unit(0.2, "cm"))
  ) +
  annotate("text", x = 0.5, y = 0.27, label = "SD", size = 6) +
  annotate("text", x = 0, y = -0.02, label = "Mean", size = 6) +
  theme_minimal(base_size = 20) +
  labs(x = "Value", y = "Fréquence relative") +
  theme_light(base_size = 20) +
  theme(
    panel.grid = element_blank()
  )
```

:::
::: {.column}

Peut être décrit avec

-  Mean $\mu$ and 

-  Standard deviation $\sigma$

:::
::: 

## La distribution normale {.smaller}

::: med-space
:::

::::: columns
::: column
```{r}

peng_wgt <- peng_sub$wgt
mean_peng_wgt <- mean(peng_wgt)

ggplot(data.frame(mean = peng_wgt), aes(x = peng_wgt)) +
  geom_histogram(
    aes(y = after_stat(density)),
    bins = 11,
    fill = "lightblue",
    color = "black",
    alpha = 0.8
  ) +
  stat_function(
    fun = dnorm,
    args = list(mean = mean_peng_wgt, sd = sd(peng_wgt)),
    color = "darkred",
    linewidth = 1.5
  ) +
  labs(
    x = "Poids (kg)",
    y = "Fréquence relative"
  ) +
  theme_light(base_size = 20) +
  theme(
    panel.grid = element_blank()
  )
```

:::

::: column

-  Connaître la distribution nous permet d'en savoir plus sur les données (i.e. different from 0 or not?)

-  Nous pouvons également simuler de nouvelles données

-  This is a **statistical model**!

:::
:::::

## Modèle statistique {.smaller}

::: med-space
:::

Can be expressed as

$$
\mathrm{Poids}_i \sim \mathrm{Normal(\mu}_i,~\mathrm{\sigma)}
$$

In `R`, this is equivalent to:

```{r}
#| echo: true
#| eval: false

lm(weight ~ 1)
```

```{r}
weight <- peng_wgt
summary(lm(weight ~ 1))
```

## Test d'hypothèse {.smaller}

::: med-space
:::

#### Commencer par le modèle

Nous supposons que les données proviennent d'une population décrite par des paramètres (e.g. mean $\mu$ and standard deviation $\sigma$).

::: med-space
:::

::: fragment
#### Hypothèses nulles et alternatives

-   **Hypothèse nulle $H_0$**: the reference assumption - no effect, no difference, or a specific value, 

    *e.g. $\mu = 0$, no difference between groups, slope = 0*

-   **Hypothèse alternative $H_1$**: what we would conclude if $H_0$ seems incompatible with the data

    *e.g. $\mu \neq 0$*
:::

## Test d'hypothèse {.smaller}


::: med-space
:::

#### Valeur P

La probabilité d'observer un résultat au moins aussi extrême que le nôtre,
en supposant que $H_0$ est vrai.

::: med-space
:::

::: fragment
#### Règle de décision

-   **Petite valeur p** → les données improbables sous $H_0$ → des preuves contre $H_0$

-   **Grande valeur p** → les données compatibles avec $H_0$
:::

## Valeur Ps {.smaller}
::: med-space
:::

#### Definition

> Si la vraie masse corporelle moyenne de cette population de manchots était 0 kg, quelle est la probabilité que nous observions une moyenne d'échantillon au moins aussi extrême as the one we obtained (in absolute value), uniquement en raison de la variabilité d'échantillonnage aléatoire?

::: med-space
:::

#### Or shorter

> La valeur p est la probabilité d'observer une moyenne éloignée de 0 (or farther), en supposant que la vraie moyenne était en fait 0.

## Penguin Poids {.smaller}

::: med-space
:::


::: {.columns}
::: {.column}
::: {.smaller}
Est-il vraiment intéressant de savoir si le poids diffère de 0? Qu'est-ce qui serait plus intéressant?

```{r}
ggplot(data.frame(mean = peng_wgt), aes(x = peng_wgt)) +
  geom_histogram(
    aes(y = after_stat(density)),
    bins = 31,
    fill = "lightblue",
    color = "black",
    alpha = 0.8
  ) +
  stat_function(
    fun = dnorm,
    args = list(mean = mean_peng_wgt, sd = sd(peng_wgt)),
    color = "darkred",
    linewidth = 1.5
  ) +
  geom_vline(xintercept = 0, linetype = "11", col = "grey") +
  labs(
    x = "Poids (kg)",
    y = "Fréquence relative"
  ) +
  coord_cartesian(xlim = c(0, NA)) +
  theme_light(base_size = 20) +
  theme(
    panel.grid = element_blank()
  )
```

:::
:::
::: {.column}
::: fragment
::: {.smaller}
**Non! Mais**

-   Relation entre la longueur et le poids

-   Différence de poids entre les espèces

-   Différence de relation entre longueur et poids 

sont biologiquement plus intéressants!
:::
:::
:::
::: 

## Poids and Length {.smaller}
::: med-space
:::


Nous avons déjà vu qu'il existe une relation entre le poids et la longueur.

::: small-space
:::

::: {.columns}
::: {.column}

```{r}
ggplot(
  data = penguins,
  mapping = aes(x = bill_length_mm, y = body_mass_g, color = species)
) +
  coord_cartesian(ylim = c(NA, 6400)) +
  geom_point() +
  scale_color_viridis_d() +
  labs(x = "Longueur du bec (mm)", y = "Body Mass (g)", colour = "Espèce") +
  theme_classic(base_size = 20) +
  theme(legend.position = "bottom")
```



:::
::: {.column}



:::
::: 



## Poids and Length {.smaller}
::: med-space
:::

Comment pouvons-nous utiliser un modèle statistique pour ces données?

::: small-space
:::

::: {.columns}
::: {.column}

```{r}
ggplot(
  data = penguins,
  mapping = aes(x = bill_length_mm, y = body_mass_g, color = species)
) +
  geom_point() +
  geom_smooth(
    se = F,
    method = "lm",
    size = 3,
    col = "white",
    aes(group = species)
  ) +
  geom_smooth(se = F, method = "lm", size = 1) +
  scale_color_viridis_d() +
  coord_cartesian(ylim = c(NA, 6400)) +
  labs(x = "Longueur du bec (mm)", y = "Body Mass (g)", colour = "Espèce") +
  theme_classic(base_size = 20) +
  theme(legend.position = "bottom")
```



:::
::: {.column}



:::
::: 


## Poids and Length {.smaller}
::: med-space
:::

Comment pouvons-nous utiliser un modèle statistique pour ces données?

::: small-space
:::

::: {.columns}
::: {.column}

```{r}
ggplot(
  data = penguins,
  mapping = aes(x = bill_length_mm, y = body_mass_g, color = species)
) +
  geom_point() +
  geom_smooth(
    se = F,
    method = "lm",
    size = 3,
    col = "white",
    aes(group = species)
  ) +
  coord_cartesian(ylim = c(NA, 6400)) +
  geom_smooth(se = F, method = "lm", size = 1) +
  scale_color_viridis_d() +
  labs(x = "Longueur du bec (mm)", y = "Body Mass (g)", colour = "Espèce") +
  theme_classic(base_size = 20) +
  theme(legend.position = "bottom")
```


:::
::: {.column}

**Un tel modèle pourrait être utile pour:**

-   Tester si cette relation est statistiquement significative

-   Estimer le poids en fonction de la taille

:::
::: 

## Poids and Length {.smaller}

::: med-space
:::

::: {.columns}
::: {.column}


```{r}
penguins %>%
  filter(species == "Gentoo") %>%
  ggplot(mapping = aes(x = bill_length_mm, y = body_mass_g)) +
  geom_point(col = "#FDE724") +
  geom_smooth(
    se = F,
    method = "lm",
    size = 3,
    col = "white",
    aes(group = species)
  ) +
  geom_smooth(se = F, method = "lm", size = 1, col = "#FDE724") +
  labs(x = "Longueur du bec (mm)", y = "Body Mass (g)", colour = "Espèce") +
  theme_classic(base_size = 20) +
  theme(legend.position = "none")
```

:::
::: {.column}

But step by step! 

Model relationship for Gentoo penguins

:::
:::
::: {.columns}
::: {.column}
::: fragment
#### Before

$$
\mathrm{Poids}_i \sim \mathrm{Normal(\mu}_i,~\mathrm{\sigma)} \\
$$

:::
:::
::: {.column}
::: fragment
#### After

$$
\begin{align}
\mathrm{Poids}_i \sim \mathrm{Normal(\mu}_i,~\mathrm{\sigma)} \\
\mu_i = a + b \cdot \mathrm{billlength}_i
\end{align}
$$

::: fragment
::: {.small}
$a$ is the y-intercept

$b$ is the slope
:::
:::
:::
:::
:::

## Poids and Length {.smaller}

::: med-space
:::


::: {.columns}
::: {.column}
In `R`:

```{r}
data_gentoo <- penguins %>%
  filter(species == "Gentoo")

m_gentoo <- lm(body_mass_g ~ bill_length_mm, data = data_gentoo)
```


```{r}
#| echo: true

# fmt: skip
m_gentoo <- lm(body_mass_g ~ bill_length_mm,
               data = data_gentoo)
```

::: fragment
::: med-space
:::

To display coefficients:

::: small-output
```{r}
#| echo: true
summary(m_gentoo)
```

:::
::: 
:::
::: {.column}
::: fragment
$$
\begin{align}
\mathrm{Poids}_i \sim \mathrm{Normal(\mu}_i,~\mathrm{\sigma)} \\
\mu_i = a + b \cdot \mathrm{billlength}_i\\
\mu_i = -27.9 + 107.6 \cdot \mathrm{billlength}_i
\end{align}
$$

:::
:::
::: 


## Poids and Length {.smaller}

::: med-space
:::

::: question
Do you know another name for this type of model?
:::
::: med-space
:::

::: {.columns}
::: {.column}
```{r}
penguins %>%
  filter(species == "Gentoo") %>%
  ggplot(mapping = aes(x = bill_length_mm, y = body_mass_g)) +
  geom_point(col = "#FDE724") +
  geom_smooth(
    se = F,
    method = "lm",
    size = 3,
    col = "white",
    aes(group = species)
  ) +
  geom_smooth(se = F, method = "lm", size = 1, col = "#FDE724") +
  labs(x = "Longueur du bec (mm)", y = "Body Mass (g)", colour = "Espèce") +
  theme_classic(base_size = 20) +
  theme(legend.position = "none")
```


:::
::: {.column}
::: small
$$
\begin{align}
\mathrm{Poids}_i \sim \mathrm{Normal(\mu}_i,~\mathrm{\sigma)} \\
\mu_i = a + b \cdot \mathrm{billlength}_i\\
\mu_i = -27.9 + 107.6 \cdot \mathrm{billlength}_i
\end{align}
$$

:::
:::
::: 

::: fragment
A linear model, with a numeric explanatory variable, is equivalent to a **regression**!
:::

## Difference in Poids {.smaller}
::: med-space
:::

::: {.columns}
::: {.column}

-   Positive relationship between weight and bill length is biologically not surprising

-   Better: Test differences in weight between penguin species

:::
::: {.column}

```{r}
library(ggthemes)

plot_wgt_spec <- penguins %>%
  ggplot(
    aes(x = species, y = body_mass_g, fill = species),
  ) +
  geom_jitter(alpha = .75, shape = 21) +
  geom_pointrange(
    stat = "summary",
    fun.data = mean_sdl,
    show.legend = F,
    shape = 21
  ) +
  labs(
    x = NULL,
    y = "Body mass (g)"
  ) +
  scale_color_colorblind() +
  scale_fill_colorblind() +
  theme_classic(base_size = 20) +
  theme(legend.position = "none")

plot_wgt_spec
```

:::
:::

::: fragment

#### Model
$$
\begin{align}
\mathrm{Poids}_i \sim \mathrm{Normal(\mu}_i,~\mathrm{\sigma)} \\
\mu_i = \mu_{\text{species}[i]}
\end{align}
$$

::: smaller
*, where ${\mathrm{species}[i]}$ is species of penguin $i$ and $\mu_\text{species}$ is the mean weight of that species.*
:::
:::

## Difference in Poids {.smaller}

::: {.columns}
::: {.column}
Modèle en `R`:

```{r}
#| echo: true

# fmt: skip
m_spec <- lm(body_mass_g ~ species,
             data = penguins)
```

::: med-space
:::

```{r}
plot_wgt_spec
```



:::
::: {.column}
::: fragment
Voir les coefficients:

::: small-output
```{r}
#| echo: true

summary(m_spec)
```

:::
:::
:::
:::
::: med-space
:::
::: fragment
::: xsmall

| Espèce   | Moyenne réelle | Calcul avec coefficients|
|-----------|-------------|-----------------------------|
| Adelie    | 3701        | 3700.66                     |
| Chinstrap | 3733        | 3700.66 + 32.43 = 3733.09   |
| Gentoo    | 5076        | 3700.66 + 1375.35 = 5076.01 |
:::
:::


## Difference in Poids {.smaller}

::: med-space
:::

Pour voir l'impact de l'espèce sur le poids:


```{r}
#| echo: true

anova(m_spec)
```

::: med-space
:::

ANOVA peut être considérée comme une régression sans pentes!

::: med-space
:::

Mais comment les groupes diffèrent-ils? Quelle espèce est plus lourde que les autres?

Attendez la semaine prochaine: **Tests post-hoc**

## Modèle statistiques and Tests {.smaller}

::: med-space
:::

Les tests statistiques que vous connaissez peuvent être unifiés dans le cadre de modèles statistiques linéaires!

::: med-space
:::

| Nom du test | Cadre du modèle linéaire                              |
|--------------|-----------------------------------------------------|
| Regression   | 1 variable explicative numérique                      |
| test t       | 1 variable explicative catégorique avec 2 niveaux    |
| ANOVA        | 1 categorical explanatory variable with \> 2 levels |

