---
title: Tests Post-Hoc
subtitle: Cours 4-1
---

```{r}
#| echo: false

library(palmerpenguins)
library(tidyverse)
library(emmeans)
library(performance)
library(ggthemes)
library(modelbased)
library(patchwork)

penguins <- penguins %>%
  na.omit()
```

## Résumé du cours précédent

::: med-space
:::

Les modèles linéaires comme cadre unifié :

-   **Régression** : variable explicative numérique

-   **ANOVA/t-test** : variables explicatives catégoriques

-   **ANCOVA** : variables explicatives numériques et catégoriques

## Le problème avec l'ANOVA {.smaller}

::: med-space
:::

```{r}
penguins %>%
  ggplot(aes(x = species, y = body_mass_g, fill = species)) +
  geom_jitter(alpha = .75, shape = 21) +
  geom_pointrange(
    stat = "summary",
    fun.data = mean_sdl,
    show.legend = FALSE,
    shape = 21
  ) +
  labs(
    x = NULL,
    y = "Body mass (g)"
  ) +
  scale_fill_colorblind() +
  theme_classic(base_size = 20) +
  theme(legend.position = "none")
```

## Le problème avec l'ANOVA {.smaller}

::: med-space
:::

```{r}
#| echo: true

m_spec <- lm(body_mass_g ~ species, data = penguins)
anova(m_spec)
```

::: med-space
:::

::: question
L'ANOVA nous dit : « **Il y a une différence** entre les espèces »

Mais **laquelle** des espèces diffère des autres ?
:::

## Comparaisons multiples {.smaller}

::: med-space
:::

Pour 3 espèces, nous avons 3 comparaisons possibles :

-   Adélie vs. Jugulaire
-   Adélie vs. Gentou
-   Jugulaire vs. Gentou

::: med-space
:::

::: fragment
::: question
Pourquoi ne pas simplement faire 3 modèles ?
:::
:::

## Inflation de l'erreur alpha {.smaller}

::: med-space
:::

::::: columns
::: column
-  Chaque test a un risque d'erreur de 5% (α = 0,05)

::: fragment
-  **Probabilité de ne pas faire d'erreur dans 1 test :** 0,95
:::

::: fragment
-  **Probabilité de ne pas faire d'erreur dans 3 tests :** $0.95 \times 0.95 \times 0.95 = 0.857$
:::

::: fragment
-   **Probabilité de faire au moins 1 erreur :** $1 - 0.857 = 0.143 = 14.3\%$
:::
:::

::: column
::: fragment

::: med-space
:::

```{r}
#| fig-height: 10

n_comparisons <- 1:20
error_rate <- 1 - (0.95^n_comparisons)

data.frame(
  n = n_comparisons,
  error = error_rate
) %>%
  ggplot(aes(x = n, y = error)) +
  geom_line(linewidth = 1.5, color = "darkred") +
  geom_point(size = 3, color = "darkred") +
  geom_hline(yintercept = 0.05, linetype = "dashed") +
  scale_y_continuous(labels = scales::percent) +
  labs(
    x = "Number of comparisons",
    y = "Probability of at least 1 error"
  ) +
  theme_classic(base_size = 23)
```

:::
:::
:::::

## Family-wise error rate (FWER) {.smaller}

::: med-space
:::

> 
**FWER :** La probabilité de faire au moins une erreur de type I dans un ensemble de tests


::: small
| Nombre de groupes | Nombre de comparaisons | FWER (sans correction) |
|-------------------|------------------------|------------------------|
| 2                 | 1                      | 5,0%                   |
| 3                 | 3                      | 14,3%                  |
| 4                 | 6                      | 26,5%                  |
| 5                 | 10                     | 40,1%                  |
| 10                | 45                     | 90,0%                  |
:::

::: med-space
:::
::: med-space
:::

::: question
Nous devons ajuster nos valeurs p pour contrôler le FWER
:::

## Ajustement des valeurs p {.smaller}

::: med-space
:::
::: small
| Méthode              | Description                                | Quand l'utiliser           |
|----------------------|--------------------------------------------|----------------------------|
| **Bonferroni**       | Divise α par le nombre de tests              | Tests simples, peu de tests       |
| **Holm-Bonferroni**  | Bonferroni séquentiel (moins strict)      | Alternative à Bonferroni   |
| **Benjamini-Hochberg** | Contrôle le taux de fausses découvertes | Beaucoup de tests          |
| **Tukey HSD**        | Tient compte de toutes les comparaisons   | **Comparaisons multiples**     |
:::

::: med-space
:::

::: question
Les tests de Tukey sont souvent utilisés pour les tests post-hoc 
:::

## Tests post-hoc en `R` {.smaller}

::: med-space
:::


```{r}
#| echo: true

m_spec <- lm(body_mass_g ~ species, data = penguins)

library(modelbased)

estimate_contrasts(m_spec, p_adjust = "tukey")
```


## Visualiser les tests post-hoc {.smaller}

::: med-space
:::


::: {.columns}
::: {.column}
```{r}
#| echo: true
#| eval: false

estimate_means(m_spec, by = "species") %>%
  plot()
```

```{r}
#| echo: false
#| eval: true

estimate_means(m_spec, by = "species") %>%
  plot() +
  theme_light(base_size = 21)
```

::: {.fragment .question .small}
Récemment, les chercheurs s'éloignent des valeurs p comme seuils rigides. L'ampleur de l'effet (importance biologique) importe plus que p < 0,05 !
:::

:::
::: {.column .small}


#### Recommandation

-   Tracez l'IC 95%

    >
   « **Intervalle de confiance à 95% :** est une plage calculée de sorte que, si on la répète plusieurs fois, 95% de ces intervalles contiendraient la vraie valeur du paramètre. »

-   **Pas de chevauchement :** Les groupes sont statistiquement significativement différents (p < 0,05)

-   **Chevauchement :** Peuvent être statistiquement significativement différents, mais l'effet est probablement petit
:::
:::

::: med-space
:::



## Comparaisons de pentes : ANCOVA {.smaller}

::: med-space
:::

::::: columns
::: column

::: med-space
:::
```{r}
#| fig-height: 10

penguins %>%
  ggplot(aes(
    x = bill_length_mm,
    y = body_mass_g,
    color = species,
    fill = species
  )) +
  geom_point(alpha = 0.6) +
  geom_smooth(method = "lm", alpha = 0.2) +
  scale_color_viridis_d() +
  scale_fill_viridis_d() +
  labs(
    x = "Bill length (mm)",
    y = "Body mass (g)",
    color = "Species",
    fill = "Species"
  ) +
  theme_classic(base_size = 18) +
  theme(legend.position = "bottom")
```

:::

::: column
::: med-space
:::
#### Les pentes diffèrent-elles entre les espèces ?

::: medium-output
```{r}
#| echo: true

m_ancova <- lm(
  body_mass_g ~ bill_length_mm * species,
  data = penguins
)

anova(m_ancova)
```

:::
:::
:::::


## Comparaisons de pentes : ANCOVA {.smaller}

::: med-space
:::

::::: columns
::: column

::: med-space
:::
```{r}
#| echo: true
#| eval: false

estimate_slopes(
  m_ancova,
  by = "species",
  trend = "bill_length_mm"
) %>%
  plot()
```

::: med-space
:::

```{r}

estimate_slopes(
  m_ancova,
  by = "species",
  trend = "bill_length_mm"
) %>%
  plot() +
  labs(
    x = "Species",
    y = "Slope"
  ) +
  theme_classic(base_size = 18)
```

:::

::: column
::: med-space
:::
#### Les pentes diffèrent-elles entre les espèces ?


::: tiny-output
```{r}
#| echo: true

estimate_contrasts(
  m_ancova,
  contrast = "bill_length_mm",
  by = "species",
  p_adjust = "tukey"
)
```

:::
:::
:::::

## Comparaisons de pentes : ANCOVA {.smaller}

::: med-space
:::

::::: columns
::: column

::: med-space
:::

```{r}
#| echo: true
#| eval: false

estimate_slopes(
  m_ancova,
  by = "species",
  trend = "bill_length_mm"
) %>%
  plot()
```

::: med-space
:::
```{r}

estimate_slopes(
  m_ancova,
  by = "species",
  trend = "bill_length_mm"
) %>%
  plot() +
  labs(
    x = "Species",
    y = "Slope"
  ) +
  theme_classic(base_size = 18)
```

:::

::: column
::: med-space
:::
#### Les pentes diffèrent-elles de 0 ?

::: medium-output
```{r}
#| echo: true

# fmt: skip
estimate_slopes(m_ancova, 
                by = "species", 
                p_adjust = "tukey")
```

:::
:::
:::::
