---
title: Tests post-hoc & Assumptions
subtitle: Lecture 4 
---

```{r}
#| echo: false

library(palmerpenguins)
library(tidyverse)
library(performance)
library(modelbased)
library(emmeans)
library(patchwork)

penguins <- penguins %>%
  na.omit()
```

## Résumé du cours précédent

-   Modèles linéaires comme cadre unifié
-   Régression : variable explicative numérique
-   ANOVA : variable explicative catégorique
-   Les deux sont des modèles linéaires !

## Le problème avec l'ANOVA {.smaller}

::: med-space
:::

```{r}
penguins %>%
  ggplot(aes(x = species, y = body_mass_g, fill = species)) +
  geom_jitter(alpha = .75, shape = 21) +
  geom_pointrange(
    stat = "summary",
    fun.data = mean_sdl,
    show.legend = FALSE,
    shape = 21
  ) +
  labs(
    x = NULL,
    y = "Masse corporelle (g)"
  ) +
  scale_fill_viridis_d() +
  theme_classic(base_size = 20) +
  theme(legend.position = "none")
```

## Le problème avec l'ANOVA {.smaller}

::: med-space
:::

```{r}
#| echo: true

m_spec <- lm(body_mass_g ~ species, data = penguins)
anova(m_spec)
```

::: med-space
:::

::: question
L'ANOVA nous dit : « **Il y a une différence** entre les espèces »

Mais **quelle** espèce diffère de quelle autre ?
:::

## Comparaisons multiples {.smaller}

::: med-space
:::

Pour 3 espèces, nous avons 3 comparaisons possibles :

-   Adelie vs. Chinstrap
-   Adelie vs. Gentoo
-   Chinstrap vs. Gentoo

::: med-space
:::

::: fragment
::: question
Pourquoi ne pas simplement faire 3 tests t ?
:::
:::

## Inflation de l'erreur alpha {.smaller}

::: med-space
:::

::::: columns
::: column
Chaque test a un risque d'erreur de 5% (α = 0.05)

::: fragment
**Probabilité de ne pas faire d'erreur dans 1 test :**

0.95
:::

::: fragment
**Probabilité de ne faire aucune erreur dans 3 tests :**

$0.95 \times 0.95 \times 0.95 = 0.857$
:::

::: fragment
**Probabilité de faire au moins 1 erreur :**

$1 - 0.857 = 0.143 = 14.3\%$
:::
:::

::: column
::: fragment
```{r}
n_comparisons <- 1:20
error_rate <- 1 - (0.95^n_comparisons)

data.frame(
  n = n_comparisons,
  error = error_rate
) %>%
  ggplot(aes(x = n, y = error)) +
  geom_line(linewidth = 1.5, color = "darkred") +
  geom_point(size = 3, color = "darkred") +
  geom_hline(yintercept = 0.05, linetype = "dashed") +
  scale_y_continuous(labels = scales::percent) +
  labs(
    x = "Nombre de comparaisons",
    y = "Probabilité d'au moins 1 erreur"
  ) +
  theme_classic(base_size = 20)
```

:::
:::
:::::

## Taux d'erreur familial {.smaller}

::: med-space
:::

**Family-Wise Error Rate (FWER)** : La probabilité de faire au moins une erreur de type I dans un ensemble de tests

::: med-space
:::

| Nombre de groupes | Nombre de comparaisons | FWER (sans correction) |
|-------------------|------------------------|------------------------|
| 2                 | 1                      | 5.0%                   |
| 3                 | 3                      | 14.3%                  |
| 4                 | 6                      | 26.5%                  |
| 5                 | 10                     | 40.1%                  |
| 10                | 45                     | 90.0%                  |

::: med-space
:::

::: question
Nous avons besoin d'ajuster nos valeurs p pour contrôler le FWER
:::

## Correction de Bonferroni {.smaller}

::: med-space
:::

La méthode la plus simple : diviser α par le nombre de tests

$$
\alpha_{\text{ajusté}} = \frac{\alpha}{m}
$$

où $m$ est le nombre de comparaisons

::: med-space
:::

::: fragment
**Exemple avec 3 comparaisons :**

$$
\alpha_{\text{ajusté}} = \frac{0.05}{3} = 0.0167
$$

On rejette $H_0$ seulement si $p < 0.0167$
:::

## Calcul : Correction de Bonferroni {.smaller}

::: med-space
:::

```{r}
#| echo: true

# Comparaisons par paires sans correction
pairwise.t.test(
  penguins$body_mass_g,
  penguins$species,
  p.adjust.method = "none"
)
```

## Calcul : Correction de Bonferroni {.smaller}

::: med-space
:::

```{r}
#| echo: true

# Comparaisons par paires avec Bonferroni
pairwise.t.test(
  penguins$body_mass_g,
  penguins$species,
  p.adjust.method = "bonferroni"
)
```

## Le problème avec Bonferroni {.smaller}

::: med-space
:::

Bonferroni est **trop conservateur** → perte de puissance statistique

::: med-space
:::

::::: columns
::: column
**Avantages**

-   Simple à comprendre
-   Contrôle bien le FWER
-   Fonctionne toujours

:::

::: column
**Inconvénients**

-   Trop strict avec beaucoup de comparaisons
-   Augmente les erreurs de type II (faux négatifs)
-   Ignore la structure des données
:::
:::::

## Autres méthodes d'ajustement {.smaller}

::: med-space
:::

| Méthode              | Description                                | Quand l'utiliser           |
|----------------------|--------------------------------------------|----------------------------|
| **Bonferroni**       | Divise α par nombre de tests              | Simple, peu de tests       |
| **Holm-Bonferroni**  | Bonferroni séquentiel (moins strict)      | Alternative à Bonferroni   |
| **Tukey HSD**        | Tient compte de toutes les comparaisons   | Comparaisons multiples     |
| **Benjamini-Hochberg** | Contrôle le taux de fausses découvertes | Beaucoup de tests          |

::: med-space
:::

::: question
Mais les valeurs p ne racontent qu'une partie de l'histoire...
:::

## Pourquoi préférer les intervalles de confiance ? {.smaller}

::: med-space
:::

::::: columns
::: column
**Valeurs p**

-   Binaire (significatif ou non)
-   Ne donne pas la magnitude de l'effet
-   Dépend de la taille de l'échantillon
-   Ne donne pas l'incertitude

:::

::: column
**Intervalles de confiance**

-   Montrent la magnitude de l'effet
-   Montrent l'incertitude
-   Permettent une interprétation biologique
-   Facilitent la comparaison
:::
:::::

::: med-space
:::

::: fragment
::: question
Les IC nous disent : « La vraie différence est probablement dans cette plage »
:::
:::

## Différences par paires avec IC {.smaller}

::: med-space
:::

```{r}
#| echo: true

# Calculer les moyennes estimées et comparaisons
emm <- emmeans(m_spec, ~species)
pairs_result <- pairs(emm)
pairs_result
```

## Visualiser les différences par paires {.smaller}

::: med-space
:::

::::: columns
::: column
```{r}
#| echo: true
#| eval: false

pairs(emm) %>%
  confint() %>%
  as.data.frame() %>%
  ggplot(aes(x = contrast, y = estimate)) +
  geom_hline(yintercept = 0, linetype = "dashed") +
  geom_pointrange(
    aes(ymin = lower.CL, ymax = upper.CL)
  ) +
  coord_flip() +
  labs(
    x = NULL,
    y = "Différence de masse (g)"
  ) +
  theme_classic(base_size = 18)
```

:::

::: column
```{r}
pairs(emm) %>%
  confint() %>%
  as.data.frame() %>%
  ggplot(aes(x = contrast, y = estimate)) +
  geom_hline(yintercept = 0, linetype = "dashed", color = "grey50") +
  geom_pointrange(
    aes(ymin = lower.CL, ymax = upper.CL),
    size = 1,
    linewidth = 1.5
  ) +
  coord_flip() +
  labs(
    x = NULL,
    y = "Différence de masse (g)"
  ) +
  theme_classic(base_size = 18)
```

:::
:::::

## Utiliser `modelbased` pour les contrastes {.smaller}

::: med-space
:::

::::: columns
::: column
```{r}
#| echo: true
#| eval: false

library(modelbased)

# Estimer les moyennes
estimate_means(m_spec)
```

::: med-space
:::

```{r}
#| echo: true
#| eval: false

# Estimer les contrastes
estimate_contrasts(m_spec)
```

:::

::: column
::: small-output
```{r}
estimate_means(m_spec)
```

:::

::: med-space
:::

::: small-output
```{r}
estimate_contrasts(m_spec)
```

:::
:::
:::::

## Visualiser avec `modelbased` {.smaller}

::: med-space
:::

::::: columns
::: column
```{r}
#| echo: true
#| eval: false

# Moyennes avec IC
plot(estimate_means(m_spec))
```

::: med-space
:::

```{r}
#| echo: true
#| eval: false

# Contrastes avec IC
plot(estimate_contrasts(m_spec))
```

:::

::: column
```{r}
estimate_means(m_spec) %>%
  as.data.frame() %>%
  ggplot(aes(x = species, y = Mean)) +
  geom_pointrange(aes(ymin = CI_low, ymax = CI_high)) +
  theme_classic(base_size = 16) +
  labs(y = "Masse corporelle (g)", x = "Espèce")
```

::: med-space
:::

```{r}
estimate_contrasts(m_spec) %>%
  as.data.frame() %>%
  ggplot(aes(x = Level1, y = Difference)) +
  geom_hline(yintercept = 0, linetype = "dashed") +
  geom_pointrange(aes(ymin = CI_low, ymax = CI_high)) +
  theme_classic(base_size = 16) +
  labs(y = "Différence de masse (g)", x = "Contraste")
```

:::
:::::

## Chevauchement des IC {.smaller}

::: med-space
:::

::::: columns
::: column
```{r}
estimate_means(m_spec) %>%
  as.data.frame() %>%
  ggplot(aes(x = species, y = Mean)) +
  geom_pointrange(aes(ymin = CI_low, ymax = CI_high)) +
  theme_classic(base_size = 20) +
  labs(y = "Masse corporelle (g)", x = NULL)
```

:::

::: column
::: fragment
::: question
**Règle empirique :**

Si les IC de deux moyennes ne se chevauchent pas, elles sont probablement différentes (p < 0.05)
:::
:::

::: fragment
::: callout-warning
## Attention !

Le chevauchement des IC n'implique pas toujours l'absence de différence significative. Les contrastes sont plus précis.
:::
:::
:::
:::::

## Comparaisons de pentes : ANCOVA {.smaller}

::: med-space
:::

::::: columns
::: column
```{r}
penguins %>%
  ggplot(aes(
    x = bill_length_mm,
    y = body_mass_g,
    color = species,
    fill = species
  )) +
  geom_point(alpha = 0.6) +
  geom_smooth(method = "lm", alpha = 0.2) +
  scale_color_viridis_d() +
  scale_fill_viridis_d() +
  labs(
    x = "Longueur du bec (mm)",
    y = "Masse corporelle (g)",
    color = "Espèce",
    fill = "Espèce"
  ) +
  theme_classic(base_size = 18) +
  theme(legend.position = "bottom")
```

:::

::: column
::: question
Les pentes sont-elles différentes entre les espèces ?
:::

::: fragment
Modèle avec interaction :

```{r}
#| echo: true

m_ancova <- lm(
  body_mass_g ~ bill_length_mm * species,
  data = penguins
)
```

:::
:::
:::::

## Tester les différences de pentes {.smaller}

::: med-space
:::

::: small-output
```{r}
#| echo: true

summary(m_ancova)
```

:::

::: fragment
::: question
Les termes d'interaction testent si les pentes diffèrent de la pente de référence (Adelie)
:::
:::

## Visualiser les différences de pentes {.smaller}

::: med-space
:::

::::: columns
::: column
```{r}
#| echo: true
#| eval: false

# Estimer les pentes
estimate_slopes(m_ancova, trend = "bill_length_mm", at = "species")
```

:::

::: column
::: small-output
```{r}
estimate_slopes(m_ancova, trend = "bill_length_mm", at = "species")
```

:::
:::
:::::

::: med-space
:::

```{r}
# Visualiser les pentes par espèce
penguins %>%
  ggplot(aes(
    x = bill_length_mm,
    y = body_mass_g,
    color = species,
    fill = species
  )) +
  geom_point(alpha = 0.3) +
  geom_smooth(method = "lm", alpha = 0.2) +
  scale_color_viridis_d() +
  scale_fill_viridis_d() +
  labs(
    x = "Longueur du bec (mm)",
    y = "Masse corporelle (g)",
    color = "Espèce",
    fill = "Espèce"
  ) +
  theme_classic(base_size = 18) +
  theme(legend.position = "bottom")
```

## Comparaisons de pentes {.smaller}

::: med-space
:::

::::: columns
::: column
```{r}
#| echo: true
#| eval: false

# Comparer les pentes
estimate_contrasts(
  m_ancova,
  contrast = "species",
  at = "bill_length_mm"
)
```

:::

::: column
::: small-output
```{r}
estimate_contrasts(
  m_ancova,
  contrast = "species",
  at = "bill_length_mm"
)
```

:::
:::
:::::

::: fragment
::: question
Gentoo a une pente significativement plus élevée que les deux autres espèces
:::
:::

## Résumé : Quelle méthode utiliser ? {.smaller}

::: med-space
:::

```{r}
#| echo: false

library(gt)

tibble(
  Situation = c(
    "Comparaisons planifiées",
    "Toutes les comparaisons par paires",
    "Peu de comparaisons (< 5)",
    "Beaucoup de comparaisons (> 10)",
    "Intérêt pour la magnitude de l'effet",
    "Publication scientifique"
  ),
  Méthode = c(
    "Tests t avec correction de Holm",
    "Tukey HSD",
    "Bonferroni ou Holm",
    "Benjamini-Hochberg",
    "Intervalles de confiance",
    "IC + valeurs p ajustées"
  )
) %>%
  gt() %>%
  tab_options(
    table.font.size = 18,
    data_row.padding = px(8)
  )
```

## Partie 2 : Assumptions des modèles linéaires {background-color="#440154"}

::: med-space
:::

::: center-align
::: huge
**Quand peut-on utiliser un modèle linéaire ?**
:::
:::

## Les trois grandes assumptions {.smaller}

::: med-space
:::

Un modèle linéaire suppose que :

::: med-space
:::

::::: columns
::: column
### 1. Indépendance

Les observations sont indépendantes les unes des autres

:::

::: column
### 2. Homoscédasticité

La variance des résidus est constante

:::
:::::

::: med-space
:::

### 3. Normalité

Les résidus suivent une distribution normale

::: med-space
:::

::: fragment
::: question
Mais d'abord : Pourquoi avons-nous besoin de modèles linéaires ?
:::
:::

## Tests non paramétriques vs. Modèles linéaires {.smaller}

::: med-space
:::

::::: columns
::: column
**Tests non paramétriques**

-   Mann-Whitney, Kruskal-Wallis, etc.
-   « Pas d'assumptions »
-   Utilisent les rangs

::: fragment
**Problèmes :**

-   Difficiles à interpréter biologiquement
-   Pas de magnitude d'effet
-   Pas de modèles complexes
-   Moins de puissance
-   Pas d'estimations/prédictions
:::
:::

::: column
::: fragment
**Modèles linéaires**

-   Estiment des paramètres biologiques
-   Magnitude et incertitude
-   Extensibles (interactions, covariables)
-   Plus de puissance
-   Permettent les prédictions

::: fragment
::: question
**Robustes** aux violations modérées des assumptions !
:::
:::
:::
:::
:::::

## Robustesse des modèles linéaires {.smaller}

::: med-space
:::

Les modèles linéaires sont étonnamment **robustes** :

::: med-space
:::

-   La **normalité** n'est pas critique avec n > 30 (théorème central limite)
-   L'**homoscédasticité** : violation modérée souvent acceptable
-   L'**indépendance** : la seule vraiment critique

::: med-space
:::

::: fragment
::: question
**Message clé :** Ne pas abandonner les modèles linéaires trop rapidement !

Ils sont souvent meilleurs que les alternatives non paramétriques, même avec des violations modérées.
:::
:::

## Vérifier les assumptions avec `performance` {.smaller}

::: med-space
:::

```{r}
#| echo: true

library(performance)

# Notre modèle ANOVA
m_spec <- lm(body_mass_g ~ species, data = penguins)

# Vérifier toutes les assumptions
check_model(m_spec)
```

## Interpréter les diagnostics {.smaller}

::: med-space
:::

::::: columns
::: column
### Posterior Predictive Check

Compare les données observées aux prédictions du modèle

::: fragment
### Linearity

Les résidus vs. valeurs prédites (devrait être plat)
:::

::: fragment
### Homogeneity of Variance

Variance constante des résidus
:::
:::

::: column
::: fragment
### Influential Observations

Points avec forte influence (Cook's distance)
:::

::: fragment
### Normality of Residuals

**Le Q-Q plot** (quantile-quantile)
:::

::: fragment
### Collinearity

Corrélation entre prédicteurs (pas pertinent ici)
:::
:::
:::::

## Le Q-Q plot expliqué {.smaller}

::: med-space
:::

::::: columns
::: column
```{r}
#| fig-height: 8

check_normality(m_spec) %>%
  plot()
```

:::

::: column
**Quantile-Quantile plot**

-   Compare les quantiles observés aux quantiles théoriques d'une distribution normale
-   Si les points suivent la ligne : distribution normale
-   Déviations aux extrémités : queues lourdes/légères
-   Pattern en S : asymétrie

::: fragment
::: question
Plus utile qu'un histogramme pour évaluer la normalité !
:::
:::
:::
:::::

## Q-Q plot : Patterns typiques {.smaller}

::: med-space
:::

```{r}
set.seed(123)
n <- 200

# Données normales
normal_data <- rnorm(n)

# Données avec queues lourdes
heavy_tail <- rt(n, df = 3)

# Données asymétriques
skewed <- rexp(n, rate = 1)

# Créer les Q-Q plots
p1 <- data.frame(sample = normal_data) %>%
  ggplot(aes(sample = sample)) +
  stat_qq() +
  stat_qq_line(color = "red") +
  labs(title = "Distribution normale", x = "Théorique", y = "Observé") +
  theme_classic(base_size = 14)

p2 <- data.frame(sample = heavy_tail) %>%
  ggplot(aes(sample = sample)) +
  stat_qq() +
  stat_qq_line(color = "red") +
  labs(title = "Queues lourdes", x = "Théorique", y = "Observé") +
  theme_classic(base_size = 14)

p3 <- data.frame(sample = skewed) %>%
  ggplot(aes(sample = sample)) +
  stat_qq() +
  stat_qq_line(color = "red") +
  labs(title = "Asymétrie positive", x = "Théorique", y = "Observé") +
  theme_classic(base_size = 14)

p1 + p2 + p3
```

## Tests formels de normalité {.smaller}

::: med-space
:::

```{r}
#| echo: true

# Test de Shapiro-Wilk
check_normality(m_spec)
```

::: med-space
:::

::: fragment
::: callout-warning
## Problème avec les tests de normalité

-   **Trop sensibles** avec grands échantillons (détectent des déviations triviales)
-   **Pas assez sensibles** avec petits échantillons (quand on en aurait besoin)
-   Ne disent pas **si** la déviation est importante biologiquement

:::
:::

::: fragment
::: question
**Préférer l'examen visuel (Q-Q plot)** aux tests formels !
:::
:::

## « Eyeballing » vs. Tests statistiques {.smaller}

::: med-space
:::

::::: columns
::: column
**Tests formels (Shapiro-Wilk)**

-   Répondent « oui » ou « non »
-   Sensibilité dépend de n
-   Pas d'information sur la sévérité
-   Déviations triviales deviennent « significatives »

:::

::: column
**Inspection visuelle (Q-Q plot)**

-   Montre le type de déviation
-   Montre où elle se produit
-   Permet d'évaluer la gravité
-   Développe l'intuition statistique
-   **Contexte** : robustesse du modèle

:::
:::::

::: med-space
:::

::: fragment
::: question
**Conseil pratique :** Utilisez le Q-Q plot comme outil principal. Les tests formels sont secondaires.
:::
:::

## Assumption 1 : Indépendance {.smaller}

::: med-space
:::

**Les observations sont indépendantes**

::: med-space
:::

Violation = une observation influence une autre

::: med-space
:::

::::: columns
::: column
**Exemples de violations**

-   Mesures répétées sur les mêmes individus
-   Autocorrélation temporelle
-   Autocorrélation spatiale
-   Pseudo-réplication
-   Structure hiérarchique (sites, populations)

:::

::: column
::: fragment
**Conséquences**

-   Sous-estimation de l'erreur standard
-   Intervalles de confiance trop étroits
-   Valeurs p trop petites
-   **C'est la violation la plus grave !**

:::
:::
:::::

::: fragment
::: question
Solution : Modèles mixtes, séries temporelles, modèles spatiaux
:::
:::

## Violations d'indépendance en écologie {.smaller}

::: med-space
:::

::::: columns
::: column
### Autocorrélation spatiale

```{r}
set.seed(42)
n_sites <- 50
x_coord <- runif(n_sites, 0, 100)
y_coord <- runif(n_sites, 0, 100)

# Créer une autocorrélation spatiale simple
spatial_effect <- numeric(n_sites)
for (i in 1:n_sites) {
  distances <- sqrt((x_coord[i] - x_coord)^2 + (y_coord[i] - y_coord)^2)
  weights <- exp(-distances / 20)
  spatial_effect[i] <- sum(rnorm(n_sites, 0, 1) * weights) / sum(weights)
}

response <- 10 + spatial_effect + rnorm(n_sites, 0, 0.5)

spatial_data <- data.frame(
  x = x_coord,
  y = y_coord,
  value = response
)

ggplot(spatial_data, aes(x = x, y = y, color = value)) +
  geom_point(size = 4) +
  scale_color_viridis_c() +
  labs(
    title = "Autocorrélation spatiale",
    x = "Coordonnée X",
    y = "Coordonnée Y",
    color = "Valeur"
  ) +
  theme_classic(base_size = 16)
```

Les sites proches sont plus similaires
:::

::: column
::: fragment
### Autocorrélation temporelle

```{r}
set.seed(42)
n_time <- 100
time <- 1:n_time

# Série temporelle avec autocorrélation
ar_process <- arima.sim(n = n_time, list(ar = 0.7))

temporal_data <- data.frame(
  time = time,
  value = as.numeric(ar_process)
)

ggplot(temporal_data, aes(x = time, y = value)) +
  geom_line(linewidth = 1, color = "darkblue") +
  geom_point(size = 2, color = "darkblue") +
  labs(
    title = "Autocorrélation temporelle",
    x = "Temps",
    y = "Valeur"
  ) +
  theme_classic(base_size = 16)
```

Les mesures consécutives sont corrélées
:::
:::
:::::

## Assumption 2 : Homoscédasticité {.smaller}

::: med-space
:::

**Variance constante des résidus**

::: med-space
:::

::::: columns
::: column
```{r}
set.seed(123)
x <- runif(100, 0, 10)
y_homo <- 2 + 3 * x + rnorm(100, 0, 2)

data.frame(x = x, y = y_homo) %>%
  ggplot(aes(x = x, y = y)) +
  geom_point(alpha = 0.6) +
  geom_smooth(method = "lm", color = "red") +
  labs(
    title = "Homoscédasticité",
    x = "Prédicteur",
    y = "Réponse"
  ) +
  theme_classic(base_size = 16)
```

Variance constante ✓
:::

::: column
```{r}
y_hetero <- 2 + 3 * x + rnorm(100, 0, 0.3 * x)

data.frame(x = x, y = y_hetero) %>%
  ggplot(aes(x = x, y = y)) +
  geom_point(alpha = 0.6) +
  geom_smooth(method = "lm", color = "red") +
  labs(
    title = "Hétéroscédasticité",
    x = "Prédicteur",
    y = "Réponse"
  ) +
  theme_classic(base_size = 16)
```

Variance augmente ✗
:::
:::::

## Hétéroscédasticité en écologie {.smaller}

::: med-space
:::

**Très commun dans les données écologiques !**

::: med-space
:::

::::: columns
::: column
**Exemples**

-   Variance augmente avec la moyenne
-   Données de comptage (abondance)
-   Processus allométriques
-   Taille corporelle et métabolisme

:::

::: column
::: fragment
**Conséquences**

-   Erreurs standard biaisées
-   IC et tests moins fiables
-   **Moins grave** que non-indépendance

::: question
Solutions : Transformation, GLM, modèles robustes
:::
:::
:::
:::::

## Assumption 3 : Normalité des résidus {.smaller}

::: med-space
:::

**Les résidus (pas les données brutes !) suivent une distribution normale**

::: med-space
:::

::::: columns
::: column
::: callout-important
## Attention !

Ce n'est **pas** la distribution des données brutes qui doit être normale, mais celle des **résidus** !
:::

::: fragment
```{r}
ggplot(penguins, aes(x = body_mass_g)) +
  geom_histogram(bins = 30, fill = "lightblue", color = "black") +
  labs(
    title = "Distribution des données brutes",
    x = "Masse corporelle (g)",
    y = "Fréquence"
  ) +
  theme_classic(base_size = 16)
```

:::
:::

::: column
::: fragment
```{r}
residuals_spec <- residuals(m_spec)

data.frame(residuals = residuals_spec) %>%
  ggplot(aes(x = residuals)) +
  geom_histogram(bins = 30, fill = "lightblue", color = "black") +
  labs(
    title = "Distribution des résidus",
    x = "Résidus",
    y = "Fréquence"
  ) +
  theme_classic(base_size = 16)
```

:::
:::
:::::

## Données non normales en écologie {.smaller}

::: med-space
:::

**Types de données qui violent souvent la normalité :**

::: med-space
:::

| Type de données    | Problème              | Distribution appropriée |
|--------------------|-----------------------|-------------------------|
| Comptages          | Entiers, asymétriques | Poisson, Binomiale négative |
| Présence/Absence   | Binaire (0/1)         | Binomiale               |
| Proportions        | Limitées à [0, 1]     | Bêta, Binomiale         |
| Temps de survie    | Censurées             | Weibull, Exponentielle  |
| Données positives  | Asymétriques          | Gamma, Log-normale      |

::: med-space
:::

::: fragment
::: question
**C'est normal que vos données écologiques ne soient pas normales !**

Les modèles linéaires classiques ne sont pas toujours appropriés → GLM
:::
:::

## Violations fréquentes en écologie {.smaller}

::: med-space
:::

::::: columns
::: column
### Données de comptage

```{r}
set.seed(123)
count_data <- rpois(200, lambda = 3)

data.frame(counts = count_data) %>%
  ggplot(aes(x = counts)) +
  geom_bar(fill = "lightblue", color = "black") +
  labs(
    title = "Distribution de Poisson",
    x = "Nombre d'individus",
    y = "Fréquence"
  ) +
  theme_classic(base_size = 14)
```

Entiers, asymétriques, variance = moyenne
:::

::: column
::: fragment
### Données de proportions

```{r}
set.seed(123)
prop_data <- rbeta(200, 2, 5)

data.frame(proportions = prop_data) %>%
  ggplot(aes(x = proportions)) +
  geom_histogram(bins = 30, fill = "lightblue", color = "black") +
  labs(
    title = "Distribution Bêta",
    x = "Proportion",
    y = "Fréquence"
  ) +
  theme_classic(base_size = 14)
```

Limitées entre 0 et 1
:::
:::
:::::

## Message important {.smaller}

::: med-space
:::

::: huge
::: center-align
**Au moins une assumption est généralement violée dans les données écologiques**
:::
:::

::: med-space
:::

::: fragment
::: question
C'est **normal** et **attendu** !
:::
:::

::: med-space
:::

::: fragment
**Ce que cela signifie :**

1.  Ne pas paniquer quand les assumptions ne sont pas parfaites
2.  Évaluer la **gravité** de la violation
3.  Les modèles linéaires sont souvent **robustes** aux violations modérées
4.  Pour les violations graves → **Modèles linéaires généralisés (GLM)**

:::

## Introduction aux GLM {.smaller}

::: med-space
:::

**Generalized Linear Models (GLM)** : Extension des modèles linéaires

::: med-space
:::

::::: columns
::: column
**Modèles linéaires classiques**

$$
\begin{align}
Y_i &\sim \text{Normal}(\mu_i, \sigma) \\
\mu_i &= \beta_0 + \beta_1 X_i
\end{align}
$$

-   Distribution normale uniquement
-   Variance constante
-   Relation linéaire directe

:::

::: column
::: fragment
**GLM**

$$
\begin{align}
Y_i &\sim \text{Distribution}(\mu_i, \theta) \\
g(\mu_i) &= \beta_0 + \beta_1 X_i
\end{align}
$$

-   Différentes distributions (Poisson, binomiale, gamma, etc.)
-   Variance peut dépendre de la moyenne
-   Fonction de lien $g()$

:::
:::
:::::

::: fragment
::: question
**Semaine prochaine :** Comment et quand utiliser les GLM !
:::
:::

## Résumé {.smaller}

::: med-space
:::

**Post-hoc tests**

-   L'inflation de l'erreur alpha est un problème réel
-   Correction des valeurs p (Bonferroni, Tukey, etc.)
-   **Les IC sont souvent plus informatifs** que les valeurs p
-   `modelbased` facilite l'estimation et la visualisation

::: med-space
:::

::: fragment
**Assumptions des modèles linéaires**

-   Indépendance (critique), homoscédasticité, normalité
-   Les modèles linéaires sont **robustes** aux violations modérées
-   **Meilleurs que les tests non paramétriques** dans la plupart des cas
-   Utilisez `performance::check_model()` pour les diagnostics
-   **Q-Q plots > tests formels** pour évaluer la normalité
-   Les violations sont **normales** en écologie → GLM

:::

## À vous de jouer {.smaller}

::: med-space
:::

1.  Allez sur le site du cours
2.  Allez au calendrier
3.  Cliquez sur `TP 04`
4.  Connectez-vous à Posit Cloud

::: huge
::: center-align
[andieich.github.io/2026_biostatistiques_2](https://andieich.github.io/2026_biostatistiques_2/)
:::
:::
